---
title: "Sesi 1: Pengantar R, Pengolahan Data, dan Visualisasi"
subtitle: "ISEI Workshop: Analisis Regresi & SEM dengan RStudio"
format: html
execute:
  warning: false
  message: false
---

## 1. Pengantar R

### Tipe Data Dasar

```{r}
x <- 42            # numeric
nama <- "ISEI"     # character
aktif <- TRUE       # logical

class(x)
class(nama)
```

### Vektor dan Operasi Dasar

```{r}
angka <- c(1, 2, 3, 4, 5)
mean(angka)
sd(angka)
length(angka)
```

## 2. Muat Paket

```{r}
library(tidyverse)
library(readxl)
```

## 3. Import Data

```{r}
wvs1 <- read_excel("data/regresi/wvs1.xlsx")
wvs2 <- read_excel("data/regresi/wvs2.xlsx")

# Gabungkan kedua dataset
wvs <- bind_rows(wvs1, wvs2)
glimpse(wvs)
```

## 4. Pengolahan Data dengan Tidyverse

### Filter

```{r}
wvs |>
  filter(usia >= 18, usia <= 65) |>
  nrow()
```

### Select & Mutate

```{r}
wvs <- wvs |>
  mutate(kelompok_usia = case_when(
    usia < 30  ~ "Muda",
    usia < 50  ~ "Dewasa",
    TRUE       ~ "Senior"
  ))

wvs |>
  select(negara, kelompok_usia, kepuasan_hidup) |>
  head()
```

### Group By + Summarize

```{r}
wvs |>
  summarize(
    rata_rata = mean(kepuasan_hidup, na.rm = TRUE),
    sd = sd(kepuasan_hidup, na.rm = TRUE),
    n = n(),
    .by = negara
  )
```

## 5. Pembersihan Data

```{r}
wvs_clean <- wvs |>
  filter(
    kepuasan_hidup > 0,
    kebebasan_memilih > 0,
    kepuasan_finansial > 0,
    usia > 0
  ) |>
  filter(jenis_kelamin %in% c("Laki-laki", "Perempuan"))

nrow(wvs_clean)
```

## 6. Statistik Deskriptif

```{r}
wvs_clean |>
  select(kepuasan_hidup, kebebasan_memilih, kepuasan_finansial, usia) |>
  pivot_longer(everything(), names_to = "variabel", values_to = "nilai") |>
  summarize(
    M = mean(nilai), SD = sd(nilai),
    Min = min(nilai), Max = max(nilai),
    .by = variabel
  )
```

```{r}
table(wvs_clean$negara)
```

## 7. Visualisasi dengan ggplot2

### Histogram

```{r}
ggplot(wvs_clean, aes(x = kepuasan_hidup)) +
  geom_histogram(binwidth = 1, fill = "steelblue", color = "white") +
  labs(title = "Distribusi Kepuasan Hidup", x = "Kepuasan Hidup", y = "Frekuensi")
```

### Boxplot per Negara

```{r}
ggplot(wvs_clean, aes(x = negara, y = kepuasan_hidup, fill = negara)) +
  geom_boxplot() +
  labs(title = "Kepuasan Hidup per Negara", x = "Negara", y = "Kepuasan Hidup") +
  theme(legend.position = "none")
```

### Scatter Plot

```{r}
ggplot(wvs_clean, aes(x = kebebasan_memilih, y = kepuasan_hidup)) +
  geom_jitter(alpha = 0.1, width = 0.3, height = 0.3) +
  geom_smooth(method = "lm", color = "red") +
  labs(title = "Kebebasan Memilih vs Kepuasan Hidup",
       x = "Kebebasan Memilih", y = "Kepuasan Hidup")
```

## Latihan

1. Buat boxplot `kepuasan_finansial` per `jenis_kelamin`
2. Hitung rata-rata `kebebasan_memilih` per `negara` dan `jenis_kelamin`
3. Filter hanya responden dari Indonesia, lalu buat histogram `usia`
