---
title: "Analisis Regresi"
author: "ISEI Workshop"
format: revealjs
---

```{r}
#| echo: false
#| warning: false
#| message: false
library(tidyverse)
library(readxl)
library(broom)
library(car)
library(lmtest)
library(sandwich)
library(knitr)
set.seed(2026)
```

## Rencana Hari Ini

**Bagian 1: Regresi Linear Sederhana**

-   Konsep regresi dan korelasi
-   Model regresi sederhana, interpretasi koefisien

**Bagian 2: Regresi Linear Berganda**

-   Menambahkan prediktor, ANOVA, diagnostik

**Bagian 3: Variabel Kategorikal dan Pelaporan**

-   Dummy variable, interaksi, pelaporan

## Apa itu Regresi?

$$Y = \beta_0 + \beta_1 X_1 + \beta_2 X_2 + \ldots + \beta_p X_p + \varepsilon$$

| Komponen | Simbol | Makna |
|----------|--------|-------|
| Intercept | $\beta_0$ | Nilai Y ketika semua X = 0 |
| Slope | $\beta_k$ | Perubahan Y per kenaikan 1 unit $X_k$ |
| Error | $\varepsilon$ | Selisih prediksi dan aktual |

**Tujuan OLS**: Menemukan garis terbaik yang meminimalkan jumlah kuadrat error.

## Korelasi vs Regresi

-   **Korelasi**: kekuatan dan arah hubungan (simetris: $r_{xy} = r_{yx}$)
-   **Regresi**: memprediksi Y berdasarkan X (tidak simetris)
-   Korelasi **bukan** kausalitas!

. . .

Di R: `lm(Y ~ X1 + X2)` — simbol `~` = "diprediksi oleh", `+` = menambah prediktor.

## Asumsi Regresi Linear

1.  **Linearitas**: hubungan X dan Y linear
2.  **Independensi**: residual saling independen
3.  **Homoskedastisitas**: varians residual konstan
4.  **Normalitas**: residual berdistribusi normal
5.  **Multikolinearitas**: prediktor tidak terlalu berkorelasi

## Landasan Teori {.smaller}

-   **SWB** (Diener et al., 1999): evaluasi kognitif dan afektif terhadap kehidupan
-   **Kebebasan** (Inglehart, 2000; Sen, 1999): prediktor penting kesejahteraan subjektif
-   **Skala ordinal sebagai kontinu** (Norman, 2010): skala Likert ≥ 5 poin dapat diperlakukan sebagai data kontinu

## Import & Pembersihan Data

```{r}
#| echo: true
wvs <- read_excel("data/regresi/wvs1.xlsx")
dat <- wvs |>
  select(kepuasan_hidup, kebebasan_memilih, kepuasan_finansial, usia,
         religiusitas, jenis_kelamin, negara) |>
  drop_na()
nrow(dat)
```

# Bagian 1: Regresi Linear Sederhana

## Korelasi

```{r}
#| echo: true
cor(dat$kepuasan_finansial, dat$kepuasan_hidup)
cor.test(dat$kepuasan_finansial, dat$kepuasan_hidup)
```

## Model Sederhana (M1)

```{r}
#| echo: true
m1 <- lm(kepuasan_hidup ~ kepuasan_finansial, data = dat)
tidy(m1, conf.int = TRUE)
```

. . .

-   Intercept = 3.51: prediksi jika kepuasan finansial = 0
-   Slope = 0.545: setiap +1 poin finansial → +0.545 poin kepuasan hidup

## R-squared

```{r}
#| echo: true
glance(m1) |> select(r.squared, adj.r.squared, AIC)
```

$R^2$ = proporsi varians Y yang dijelaskan model (0–1). $R^2_{adj}$ disesuaikan jumlah prediktor.

## Visualisasi M1

```{r}
#| echo: true
#| output-location: slide
ggplot(dat, aes(x = kepuasan_finansial, y = kepuasan_hidup)) +
  geom_jitter(alpha = 0.1, width = 0.3, height = 0.3) +
  geom_smooth(method = "lm", color = "steelblue") +
  labs(title = "M1: Regresi Sederhana",
       x = "Kepuasan Finansial", y = "Kepuasan Hidup")
```

# Bagian 2: Regresi Linear Berganda

## Model 2 Prediktor (M2)

```{r}
#| echo: true
m2 <- lm(kepuasan_hidup ~ kepuasan_finansial + kebebasan_memilih, data = dat)
tidy(m2, conf.int = TRUE)
```

. . .

::: {.callout-important}
Setiap koefisien diinterpretasikan **"dengan mengontrol variabel lain"** (ceteris paribus).
:::

## Model Penuh (M3)

```{r}
#| echo: true
m3 <- lm(kepuasan_hidup ~ kepuasan_finansial + kebebasan_memilih +
           religiusitas + usia, data = dat)
tidy(m3, conf.int = TRUE)
```

# Bagian 3: Variabel Kategorikal dan Interaksi

## Dummy Variables (M4)

R otomatis membuat dummy dari factor. Kategori referensi: level pertama.

```{r}
#| echo: true
dat <- dat |>
  mutate(jenis_kelamin = factor(jenis_kelamin),
         negara = factor(negara))

m4 <- lm(kepuasan_hidup ~ kepuasan_finansial + kebebasan_memilih +
           religiusitas + usia + jenis_kelamin, data = dat)
tidy(m4, conf.int = TRUE) |> kable(digits = 3)
```

## Model dengan Negara (M5) {.smaller}

```{r}
#| echo: true
m5 <- lm(kepuasan_hidup ~ kepuasan_finansial + kebebasan_memilih +
           religiusitas + usia + jenis_kelamin + negara, data = dat)
tidy(m5, conf.int = TRUE) |> kable(digits = 3)
```

## Mengubah Kategori Referensi {.smaller}

```{r}
#| echo: true
dat <- dat |> mutate(negara = relevel(negara, ref = "Singapura"))

m5b <- lm(kepuasan_hidup ~ kepuasan_finansial + kebebasan_memilih +
            religiusitas + usia + jenis_kelamin + negara, data = dat)
tidy(m5b, conf.int = TRUE) |> kable(digits = 3)
```

## Model Interaksi (M6) {.smaller}

Interaksi: efek satu variabel **tergantung** level variabel lain.

```{r}
#| echo: true
m6 <- lm(kepuasan_hidup ~ kepuasan_finansial * jenis_kelamin +
           kebebasan_memilih + religiusitas + usia, data = dat)
tidy(m6, conf.int = TRUE) |> kable(digits = 3)
```

## Visualisasi Interaksi

```{r}
#| echo: true
#| output-location: slide
ggplot(dat, aes(x = kepuasan_finansial, y = kepuasan_hidup,
                color = jenis_kelamin)) +
  geom_point(alpha = 0.2) +
  geom_smooth(method = "lm") +
  labs(title = "Interaksi: Kepuasan Finansial x Jenis Kelamin",
       x = "Kepuasan Finansial", y = "Kepuasan Hidup",
       color = "Jenis Kelamin") +
  theme_minimal()
```

# Bagian 4: Diagnostik dan Perbandingan Model

## ANOVA: Perbandingan Model

```{r}
#| echo: true
anova(m1, m2, m3)
```

Model nested: jika p < 0.05, model lebih kompleks signifikan lebih baik.

## Tabel Perbandingan (Cohen's f²) {.smaller}

```{r}
#| echo: true
r2_adj <- c(glance(m1)$adj.r.squared, glance(m2)$adj.r.squared,
            glance(m3)$adj.r.squared, glance(m4)$adj.r.squared,
            glance(m5)$adj.r.squared, glance(m6)$adj.r.squared)

cohens_f2 <- c(NA, diff(r2_adj) / (1 - r2_adj[-1]))

tibble(
  Model = paste0("m", 1:6),
  Formula = c("finansial", "+ kebebasan", "+ religiusitas + usia",
              "+ jenis_kelamin", "+ negara", "finansial * jk + lainnya"),
  R2_adj = r2_adj,
  AIC = c(AIC(m1), AIC(m2), AIC(m3), AIC(m4), AIC(m5), AIC(m6)),
  Cohens_f2 = cohens_f2
) |> kable(digits = 3)
```

Cohen's f²: 0.02 = kecil, 0.15 = sedang, 0.35 = besar.

## Diagnostic Plots

```{r}
#| echo: true
#| output-location: slide
par(mfrow = c(2, 2))
plot(m3)
```

## Membaca Diagnostic Plots {.smaller}

1.  **Residuals vs Fitted**: linearitas & homoskedastisitas (menyebar acak = baik)
2.  **Normal Q-Q**: normalitas residual (ikut garis diagonal = baik)
3.  **Scale-Location**: homoskedastisitas (garis datar = baik)
4.  **Residuals vs Leverage**: observasi berpengaruh (di luar Cook's distance = hati-hati)

## VIF & Uji Formal

```{r}
#| echo: true
vif(m3)
```

VIF < 5: OK. VIF 5–10: perlu perhatian. VIF > 10: masalah serius.

## Uji Normalitas & Autokorelasi

```{r}
#| echo: true
ks.test(m3$residuals, "pnorm", mean = 0, sd = sd(m3$residuals))
dwtest(m3)
```

::: {.callout-note}
Durbin-Watson dirancang untuk time series. Pada cross-section, autokorelasi bisa muncul jika data diurutkan atau ada clustering.
:::

## Uji Heteroskedastisitas

```{r}
#| echo: true
bptest(m3)
```

Jika p < 0.05 → heteroskedastisitas terdeteksi.

## Robust Standard Errors

```{r}
#| echo: true
coeftest(m3, vcov = vcovHC(m3, type = "HC3"))
```

Robust SE mengubah inferensi, **tidak** mengubah koefisien.

## Aturan Praktis Robust SE {.smaller}

| Situasi | Rekomendasi |
|---------|-------------|
| Cross-section, n > 250 | HC1 atau HC3 |
| Cross-section, n < 100 | **HC3** |
| Panel data (clustered) | **Cluster-robust SE** |
| Time series + autocorrelation | **HAC / Newey-West** |
| Ragu? | **HC3** — aman untuk mayoritas kasus |

## Standardized Coefficients {.smaller}

```{r}
#| echo: true
dat_scaled <- dat |> mutate(across(where(is.numeric), scale))
m3_std <- lm(kepuasan_hidup ~ kepuasan_finansial + kebebasan_memilih +
               religiusitas + usia, data = dat_scaled)
tidy(m3_std, conf.int = TRUE) |> kable(digits = 3)
```

$\beta$ terstandarisasi: prediktor dengan |$\beta$| terbesar = pengaruh relatif terkuat.

# Pelaporan Hasil

## Tips Pelaporan

-   Laporkan $R^2$ adjusted
-   Gunakan **B** (unstandardized) ATAU **β** (standardized) — konsisten
-   Sertakan **95% CI**
-   Laporkan F-test keseluruhan model
-   Sebutkan jumlah observasi
-   Variabel tidak signifikan tetap dilaporkan

# Rekap Sesi 2

## Ringkasan {.smaller}

| Topik | Detail |
|-------|--------|
| Regresi sederhana | `lm(Y ~ X)` |
| Regresi berganda | `lm(Y ~ X1 + X2 + ...)` |
| Interpretasi | B, $R^2$, p-value, CI |
| Diagnostik | residual plots, VIF, BP test, robust SE |
| Kategorikal | `factor()`, `relevel()`, dummy |
| Interaksi | `X1 * X2` |
| Perbandingan | ANOVA, AIC, Cohen's f² |

| Paket | Fungsi Utama |
|-------|-------------|
| `broom` | `tidy()`, `glance()` |
| `car` | `vif()` |
| `lmtest` | `bptest()`, `dwtest()`, `coeftest()` |
| `sandwich` | `vcovHC()` |

# Latihan

## Latihan 1

> Model regresi sederhana: `kepuasan_hidup ~ kebebasan_memilih`

```{r}
#| echo: true
#| code-fold: true
#| code-summary: "Jawaban"
m_latihan <- lm(kepuasan_hidup ~ kebebasan_memilih, data = dat)
tidy(m_latihan, conf.int = TRUE)
glance(m_latihan) |> select(r.squared, adj.r.squared)
```

## Latihan 2

> Model regresi berganda penuh + periksa VIF

```{r}
#| echo: true
#| code-fold: true
#| code-summary: "Jawaban"
m_latihan2 <- lm(kepuasan_hidup ~ kepuasan_finansial + kebebasan_memilih +
                   religiusitas + usia, data = dat)
tidy(m_latihan2, conf.int = TRUE)
vif(m_latihan2)
```

## Latihan 3

> Gabungkan `wvs1.xlsx` dan `wvs2.xlsx`, buat model terbaik

```{r}
#| echo: true
#| code-fold: true
#| code-summary: "Jawaban"
wvs2 <- read_excel("data/regresi/wvs2.xlsx")
wvs_all <- bind_rows(wvs, wvs2) |>
  select(kepuasan_hidup, kepuasan_finansial, religiusitas,
         kebebasan_memilih, usia, jenis_kelamin, negara) |>
  drop_na()

m_final <- lm(kepuasan_hidup ~ kepuasan_finansial + kebebasan_memilih +
                religiusitas + usia + jenis_kelamin + negara, data = wvs_all)
tidy(m_final, conf.int = TRUE)
glance(m_final) |> select(r.squared, adj.r.squared, AIC)
```

# Akhir Sesi 2!

Terima kasih! Sesi berikutnya: **Structural Equation Modelling (SEM)**.
