---
title: "Sesi 2: Analisis Regresi"
subtitle: "ISEI Workshop: Analisis Regresi & SEM dengan RStudio"
format: html
execute:
  warning: false
  message: false
---

## 1. Persiapan

```{r}
library(tidyverse)
library(broom)
library(car)
library(knitr)
```

## 2. Import & Pembersihan Data

```{r}
wvs <- read_csv("data/wvs1.csv")

dat <- wvs |>
  select(kepuasan_hidup, kebebasan_memilih, kepuasan_finansial, usia,
         religiusitas, jenis_kelamin, negara) |>
  drop_na()

nrow(dat)
```

## 3. Regresi Linear Sederhana (M1)

$$\text{kepuasan\_hidup} = \beta_0 + \beta_1 \cdot \text{kepuasan\_finansial} + \varepsilon$$

```{r}
m1 <- lm(kepuasan_hidup ~ kepuasan_finansial, data = dat)
tidy(m1)
```

```{r}
glance(m1) |> select(r.squared, adj.r.squared, AIC)
```

### Visualisasi M1

```{r}
ggplot(dat, aes(x = kepuasan_finansial, y = kepuasan_hidup)) +
  geom_jitter(alpha = 0.1, width = 0.3, height = 0.3) +
  geom_smooth(method = "lm", color = "steelblue") +
  labs(title = "M1: Regresi Sederhana",
       x = "Kepuasan Finansial", y = "Kepuasan Hidup")
```

## 4. Regresi Linear Berganda (M2)

```{r}
m2 <- lm(kepuasan_hidup ~ kepuasan_finansial + kebebasan_memilih,
         data = dat)
tidy(m2)
```

## 5. Regresi Berganda Penuh (M3)

```{r}
m3 <- lm(kepuasan_hidup ~ kepuasan_finansial + kebebasan_memilih +
           religiusitas + usia, data = dat)
tidy(m3)
```

## 6. Regresi dengan Variabel Kategorikal (M4)

```{r}
dat <- dat |>
  mutate(
    jenis_kelamin = factor(jenis_kelamin),
    negara = factor(negara)
  )

m4 <- lm(kepuasan_hidup ~ kepuasan_finansial + kebebasan_memilih +
           religiusitas + usia + jenis_kelamin, data = dat)
tidy(m4)
```

## 7. Model dengan Negara (M5)

```{r}
m5 <- lm(kepuasan_hidup ~ kepuasan_finansial + kebebasan_memilih +
           religiusitas + usia + jenis_kelamin + negara, data = dat)
tidy(m5) |> kable(digits = 3)
```

## 8. Model dengan Interaksi (M6)

```{r}
m6 <- lm(kepuasan_hidup ~ kepuasan_finansial * jenis_kelamin +
           kebebasan_memilih + religiusitas + usia, data = dat)
tidy(m6) |> kable(digits = 3)
```

## 9. Perbandingan Model

### ANOVA

```{r}
anova(m1, m2, m3)
```

### Tabel Perbandingan

```{r}
tibble(
  Model = paste0("m", 1:6),
  R2_adj = c(glance(m1)$adj.r.squared, glance(m2)$adj.r.squared,
             glance(m3)$adj.r.squared, glance(m4)$adj.r.squared,
             glance(m5)$adj.r.squared, glance(m6)$adj.r.squared),
  AIC = c(AIC(m1), AIC(m2), AIC(m3), AIC(m4), AIC(m5), AIC(m6))
) |> kable(digits = 3)
```

## 10. Diagnostik Model

### Diagnostic Plots

```{r}
par(mfrow = c(2, 2))
plot(m3)
```

### VIF (Variance Inflation Factor)

```{r}
vif(m3)
```

### Residual vs Fitted (ggplot)

```{r}
ggplot(augment(m3), aes(x = .fitted, y = .resid)) +
  geom_point(alpha = 0.3) +
  geom_hline(yintercept = 0, linetype = "dashed", color = "red") +
  geom_smooth(se = FALSE, color = "steelblue") +
  labs(title = "Residual vs Fitted", x = "Fitted Values", y = "Residuals") +
  theme_minimal()
```

## 11. Standardized Coefficients

```{r}
dat_scaled <- dat |>
  mutate(across(where(is.numeric), scale))

m3_std <- lm(kepuasan_hidup ~ kepuasan_finansial + kebebasan_memilih +
               religiusitas + usia, data = dat_scaled)
tidy(m3_std) |> kable(digits = 3)
```

## Latihan

1. Gabungkan data wvs1.csv dan wvs2.csv. Buatlah model regresi terbaik untuk memprediksi `kepuasan_hidup`.
2. Ganti variabel dependen menjadi `kepuasan_finansial` dan bandingkan R-squared.
3. Buat model hanya untuk data dari satu negara. Apakah hasilnya berbeda?
