---
title: "Analisis Regresi"
author: "ISEI Workshop"
format: revealjs
---

# Selamat Datang di Sesi 2!

```{r}
#| echo: false
#| warning: false
#| message: false
library(tidyverse)
library(readxl)
library(broom)
library(car)
library(lmtest)
library(sandwich)
library(knitr)
set.seed(2026)
```

## Rencana Hari Ini

**Bagian 1: Regresi Linear Sederhana**

-   Konsep regresi dan korelasi
-   Membangun model regresi sederhana
-   Interpretasi koefisien

**Bagian 2: Regresi Linear Berganda**

-   Menambahkan prediktor
-   Perbandingan model dengan ANOVA
-   Asumsi dan diagnostik

**Bagian 3: Variabel Kategorikal dan Pelaporan**

-   Dummy variable
-   Interaksi
-   Pelaporan hasil

## Dataset Hari Ini

Kita akan menggunakan data **World Values Survey (WVS)** Wave 7 yang sudah diterjemahkan ke Bahasa Indonesia.

```{r}
#| echo: true
wvs <- read_excel("data/regresi/wvs1.xlsx")
glimpse(wvs)
```

## Variabel Utama

| Variabel | Deskripsi | Tipe |
|----------|-----------|------|
| `kepuasan_hidup` | Kepuasan hidup (1-10) | Numerik |
| `kepuasan_finansial` | Kepuasan finansial (1-10) | Numerik |
| `religiusitas` | Tingkat religiusitas (1-10) | Numerik |
| `kebebasan_memilih` | Kebebasan memilih (1-10) | Numerik |
| `usia` | Usia responden | Numerik |
| `jenis_kelamin` | Laki-laki / Perempuan | Kategorikal |
| `negara` | Negara responden | Kategorikal |

## Menyiapkan Data

```{r}
#| echo: true
# Pilih variabel yang diperlukan dan hapus missing values
dat <- wvs |>
  select(kepuasan_hidup, kepuasan_finansial, religiusitas,
         kebebasan_memilih, usia, jenis_kelamin, negara) |>
  drop_na()

nrow(dat)
```

::: {.callout-note}
Variabel skala 1–10 diperlakukan sebagai kontinu berdasarkan Norman (2010) yang menunjukkan bahwa Likert data dengan ≥ 5 kategori bersifat robust untuk analisis parametrik.
:::

# Bagian 1: Regresi Linear Sederhana

## Apa itu Regresi?

::: incremental
-   **Regresi** adalah metode statistik untuk memodelkan hubungan antara variabel
-   Variabel **dependen** (Y): variabel yang ingin kita prediksi/jelaskan
-   Variabel **independen** (X): variabel yang digunakan sebagai prediktor
-   Model: $Y = \beta_0 + \beta_1 X + \varepsilon$
:::

## Landasan Teori: Subjective Well-Being

::: incremental
-   **Teori Subjective Well-Being** (Diener et al., 1999): kepuasan hidup merupakan komponen kognitif dari SWB, yang mencerminkan evaluasi individu terhadap kehidupannya secara keseluruhan.
-   **Kebebasan dan kesejahteraan**: Inglehart (2000) dan Sen (1999) menunjukkan bahwa kebebasan individual berperan penting dalam meningkatkan kesejahteraan subjektif.
-   **Justifikasi variabel**: Pemilihan variabel prediktor (kepuasan finansial, kebebasan memilih, religiusitas) didasarkan pada literatur WVS yang secara konsisten menemukan hubungan signifikan antara faktor-faktor tersebut dengan kepuasan hidup.
:::

## Komponen Model Regresi

| Komponen | Simbol | Makna |
|----------|--------|-------|
| Intercept | $\beta_0$ | Nilai Y ketika X = 0 |
| Slope | $\beta_1$ | Perubahan Y untuk setiap kenaikan 1 unit X |
| Error | $\varepsilon$ | Selisih antara nilai prediksi dan nilai aktual |

. . .

**Tujuan**: Menemukan garis "terbaik" yang meminimalkan jumlah kuadrat error (Ordinary Least Squares / OLS)

## Korelasi vs Regresi

::: incremental
-   **Korelasi**: mengukur kekuatan dan arah hubungan linear antara dua variabel
-   **Regresi**: memprediksi nilai satu variabel berdasarkan variabel lain
-   Korelasi **bukan** kausalitas!
-   Korelasi simetris ($r_{xy} = r_{yx}$), regresi **tidak** simetris
:::

## Korelasi: Contoh

```{r}
#| echo: true
cor(dat$kepuasan_finansial, dat$kepuasan_hidup)
```

. . .

```{r}
#| echo: true
cor.test(dat$kepuasan_finansial, dat$kepuasan_hidup)
```

## Visualisasi Hubungan

```{r}
#| echo: true
#| output-location: slide
ggplot(dat, aes(x = kepuasan_finansial, y = kepuasan_hidup)) +
  geom_point(alpha = 0.3) +
  geom_smooth(method = "lm", color = "steelblue") +
  labs(
    title = "Hubungan Kepuasan Finansial dan Kepuasan Hidup",
    x = "Kepuasan Finansial",
    y = "Kepuasan Hidup"
  ) +
  theme_minimal()
```

## Membuat Model Regresi Sederhana

Fungsi `lm()` = **l**inear **m**odel

```{r}
#| echo: true
m1 <- lm(kepuasan_hidup ~ kepuasan_finansial, data = dat)
```

. . .

Formula: `Y ~ X` dibaca "Y diregresikan terhadap X"

-   `~` artinya "diprediksi oleh"
-   Sisi kiri: variabel dependen
-   Sisi kanan: variabel independen

## Hasil Model Sederhana

```{r}
#| echo: true
summary(m1)
```

## Membaca Output `summary()`

::: incremental
1.  **Call**: formula model yang digunakan
2.  **Residuals**: ringkasan distribusi residual
3.  **Coefficients**:
    -   `Estimate`: nilai koefisien ($\beta$)
    -   `Std. Error`: standard error koefisien
    -   `t value`: statistik uji ($\beta / SE$)
    -   `Pr(>|t|)`: p-value
4.  **R-squared**: proporsi varians yang dijelaskan model
5.  **F-statistic**: uji signifikansi keseluruhan model
:::

## Interpretasi Koefisien

```{r}
#| echo: true
tidy(m1, conf.int = TRUE)
```

. . .

-   **Intercept** ($\beta_0$): Ketika `kepuasan_finansial` = 0, rata-rata `kepuasan_hidup` adalah ...
-   **Slope** ($\beta_1$): Setiap kenaikan 1 poin `kepuasan_finansial`, `kepuasan_hidup` meningkat sebesar ... poin

## R-squared ($R^2$)

```{r}
#| echo: true
glance(m1)
```

. . .

::: incremental
-   $R^2$ = proporsi varians variabel dependen yang dijelaskan oleh model
-   Rentang: 0 (tidak menjelaskan) sampai 1 (sempurna)
-   $R^2$ adjusted: disesuaikan dengan jumlah prediktor
:::

## Visualisasi Residual

```{r}
#| echo: true
#| output-location: slide
par(mfrow = c(2, 2))
plot(m1)
```

## Latihan 1 {.smaller}

> Buatlah model regresi sederhana: `kepuasan_hidup ~ kebebasan_memilih`

```{r}
#| echo: true
#| code-fold: true
#| code-summary: "Jawaban"
m_latihan <- lm(kepuasan_hidup ~ kebebasan_memilih, data = dat)
summary(m_latihan)
tidy(m_latihan, conf.int = TRUE)
```

# Bagian 2: Regresi Linear Berganda

## Mengapa Regresi Berganda?

::: incremental
-   Model sederhana hanya menggunakan **satu** prediktor
-   Realita: banyak faktor mempengaruhi suatu outcome
-   Regresi berganda memungkinkan kita:
    -   Mengontrol variabel lain (confounders)
    -   Melihat kontribusi unik setiap prediktor
    -   Meningkatkan prediksi
:::

## Formula Regresi Berganda

$$Y = \beta_0 + \beta_1 X_1 + \beta_2 X_2 + \ldots + \beta_p X_p + \varepsilon$$

Di R:

```r
lm(Y ~ X1 + X2 + X3, data = ...)
```

. . .

`+` menambahkan prediktor ke model (bukan operasi matematika)

## Model dengan 2 Prediktor

```{r}
#| echo: true
m2 <- lm(kepuasan_hidup ~ kepuasan_finansial + kebebasan_memilih,
         data = dat)
summary(m2)
```

## Interpretasi Koefisien Berganda

```{r}
#| echo: true
tidy(m2, conf.int = TRUE)
```

. . .

::: {.callout-important}
Setiap koefisien diinterpretasikan **"dengan mengontrol variabel lain"** (ceteris paribus).

Contoh: "Setiap kenaikan 1 poin kepuasan finansial, kepuasan hidup meningkat sebesar ... poin, **setelah mengontrol kebebasan memilih**."
:::

## Model dengan Lebih Banyak Prediktor

```{r}
#| echo: true
m3 <- lm(kepuasan_hidup ~ kepuasan_finansial + kebebasan_memilih +
           religiusitas + usia, data = dat)
summary(m3)
```

## Perbandingan Model: ANOVA

Apakah model yang lebih kompleks secara signifikan lebih baik?

```{r}
#| echo: true
anova(m1, m2, m3)
```

. . .

::: incremental
-   **RSS**: Residual Sum of Squares (semakin kecil semakin baik)
-   **F statistic**: menguji apakah penambahan variabel signifikan
-   **p-value < 0.05**: model yang lebih kompleks signifikan lebih baik
:::

## Perbandingan $R^2$

```{r}
#| echo: true
tibble(
  Model = c("m1 (finansial)",
            "m2 (+ kebebasan)",
            "m3 (+ religiusitas + usia)"),
  R2 = c(glance(m1)$r.squared,
         glance(m2)$r.squared,
         glance(m3)$r.squared),
  R2_adj = c(glance(m1)$adj.r.squared,
             glance(m2)$adj.r.squared,
             glance(m3)$adj.r.squared),
  AIC = c(AIC(m1), AIC(m2), AIC(m3)),
  f2 = R2_adj / (1 - R2_adj)
) |> kable(digits = 3)
```

::: {.callout-note}
**Cohen's $f^2$**: Ukuran effect size untuk regresi. Interpretasi: 0.02 = kecil, 0.15 = sedang, 0.35 = besar (Cohen, 1988).
:::

## Asumsi Regresi Linear

::: incremental
1.  **Linearitas**: hubungan antara X dan Y linear
2.  **Independensi**: residual saling independen
3.  **Homoskedastisitas**: varians residual konstan
4.  **Normalitas**: residual berdistribusi normal
5.  **Multikolinearitas**: prediktor tidak terlalu berkorelasi satu sama lain
:::

## Diagnostik: Residual vs Fitted

```{r}
#| echo: true
#| output-location: slide
ggplot(augment(m3), aes(x = .fitted, y = .resid)) +
  geom_point(alpha = 0.3) +
  geom_hline(yintercept = 0, linetype = "dashed", color = "red") +
  geom_smooth(se = FALSE, color = "steelblue") +
  labs(title = "Residual vs Fitted",
       x = "Fitted Values", y = "Residuals") +
  theme_minimal()
```

## Diagnostik: Q-Q Plot

```{r}
#| echo: true
#| output-location: slide
ggplot(augment(m3), aes(sample = .resid)) +
  stat_qq() +
  stat_qq_line(color = "red") +
  labs(title = "Normal Q-Q Plot") +
  theme_minimal()
```

## Multikolinearitas: VIF

**Variance Inflation Factor** mengukur seberapa besar varians koefisien meningkat akibat korelasi antar prediktor.

```{r}
#| echo: true
vif(m3)
```

. . .

::: incremental
-   **VIF < 5**: tidak ada masalah
-   **VIF 5-10**: perlu perhatian
-   **VIF > 10**: multikolinearitas serius
:::

## Diagnostik: Breusch-Pagan Test

**Breusch-Pagan test** menguji asumsi homoskedastisitas (varians residual konstan).

```{r}
#| echo: true
bptest(m3)
```

. . .

Jika p-value < 0.05, terdapat indikasi **heteroskedastisitas** — varians residual tidak konstan.

## Robust Standard Errors

Jika p-value BP test < 0.05, gunakan **robust standard errors** untuk inferensi yang lebih valid.

```{r}
#| echo: true
coeftest(m3, vcov = vcovHC(m3, type = "HC3"))
```

. . .

::: {.callout-tip}
Robust standard errors (HC3) memberikan estimasi standard error yang valid meskipun terdapat heteroskedastisitas, sehingga p-value dan confidence interval lebih dapat dipercaya.
:::

## Latihan 2 {.smaller}

> Buatlah model regresi berganda dengan `kepuasan_hidup` sebagai DV dan semua variabel numerik sebagai prediktor. Periksa VIF-nya.

```{r}
#| echo: true
#| code-fold: true
#| code-summary: "Jawaban"
m_latihan2 <- lm(kepuasan_hidup ~ kepuasan_finansial + kebebasan_memilih +
                   religiusitas + usia, data = dat)
tidy(m_latihan2, conf.int = TRUE)
vif(m_latihan2)
```

# Bagian 3: Variabel Kategorikal dan Pelaporan

## Variabel Kategorikal sebagai Prediktor

::: incremental
-   R secara otomatis membuat **dummy variables** dari faktor
-   Kategori referensi: level pertama (alfabet) dari faktor
-   Koefisien dummy: perbedaan rata-rata dibanding referensi
:::

. . .

```{r}
#| echo: true
dat <- dat |>
  mutate(
    jenis_kelamin = factor(jenis_kelamin),
    negara = factor(negara)
  )
levels(dat$jenis_kelamin)
levels(dat$negara)
```

## Model dengan Variabel Kategorikal

```{r}
#| echo: true
m4 <- lm(kepuasan_hidup ~ kepuasan_finansial + kebebasan_memilih +
           religiusitas + usia + jenis_kelamin, data = dat)
summary(m4)
```

## Interpretasi Dummy Variable

```{r}
#| echo: true
tidy(m4, conf.int = TRUE) |> kable(digits = 3)
```

. . .

Koefisien `jenis_kelaminPerempuan` menunjukkan perbedaan rata-rata kepuasan hidup antara Perempuan dan Laki-laki (referensi), **setelah mengontrol variabel lain**.

## Model dengan Negara

```{r}
#| echo: true
m5 <- lm(kepuasan_hidup ~ kepuasan_finansial + kebebasan_memilih +
           religiusitas + usia + jenis_kelamin + negara, data = dat)
tidy(m5, conf.int = TRUE) |> kable(digits = 3)
```

## Mengubah Kategori Referensi

Gunakan `relevel()` untuk mengubah kategori referensi:

```{r}
#| echo: true
dat <- dat |>
  mutate(negara = relevel(negara, ref = "Singapura"))

m5b <- lm(kepuasan_hidup ~ kepuasan_finansial + kebebasan_memilih +
            religiusitas + usia + jenis_kelamin + negara, data = dat)
tidy(m5b, conf.int = TRUE) |> kable(digits = 3)
```

## Interaksi antar Variabel

Interaksi: efek satu variabel **tergantung** pada level variabel lain.

```{r}
#| echo: true
m6 <- lm(kepuasan_hidup ~ kepuasan_finansial * jenis_kelamin +
           kebebasan_memilih + religiusitas + usia, data = dat)
tidy(m6, conf.int = TRUE) |> kable(digits = 3)
```

## Visualisasi Interaksi

```{r}
#| echo: true
#| output-location: slide
ggplot(dat, aes(x = kepuasan_finansial, y = kepuasan_hidup,
                color = jenis_kelamin)) +
  geom_point(alpha = 0.2) +
  geom_smooth(method = "lm") +
  labs(
    title = "Interaksi: Kepuasan Finansial x Jenis Kelamin",
    x = "Kepuasan Finansial",
    y = "Kepuasan Hidup",
    color = "Jenis Kelamin"
  ) +
  theme_minimal()
```

## Perbandingan Semua Model

```{r}
#| echo: true
tibble(
  Model = paste0("m", 1:6),
  Formula = c("finansial", "+ kebebasan",
              "+ religiusitas + usia", "+ jenis_kelamin",
              "+ negara", "finansial * jk + lainnya"),
  R2_adj = c(glance(m1)$adj.r.squared, glance(m2)$adj.r.squared,
             glance(m3)$adj.r.squared, glance(m4)$adj.r.squared,
             glance(m5)$adj.r.squared, glance(m6)$adj.r.squared),
  AIC = c(AIC(m1), AIC(m2), AIC(m3), AIC(m4), AIC(m5), AIC(m6)),
  f2 = R2_adj / (1 - R2_adj)
) |> kable(digits = 3)
```

::: {.callout-note}
**Cohen's $f^2$**: Ukuran effect size untuk regresi. Interpretasi: 0.02 = kecil, 0.15 = sedang, 0.35 = besar (Cohen, 1988).
:::

## Pelaporan Hasil Regresi (APA Style)

Cara melaporkan hasil regresi dalam format APA:

. . .

> Regresi linear berganda dilakukan untuk menguji pengaruh kepuasan finansial, kebebasan memilih, religiusitas, dan usia terhadap kepuasan hidup. Model secara keseluruhan signifikan, $F(4, N) = \ldots, p < .001$, dan menjelaskan $\ldots$% varians kepuasan hidup ($R^2_{adj} = \ldots$). Kepuasan finansial ($B = \ldots, 95\% \text{ CI } [\ldots, \ldots], p < .001$) dan kebebasan memilih ($B = \ldots, 95\% \text{ CI } [\ldots, \ldots], p < .001$) merupakan prediktor signifikan.

::: {.callout-tip}
Sertakan **confidence interval 95%** untuk setiap koefisien. Gunakan output `tidy(model, conf.int = TRUE)` untuk mendapatkan nilai `conf.low` dan `conf.high`.
:::

## Tips Pelaporan

::: incremental
-   Laporkan $R^2$ adjusted (bukan $R^2$ biasa)
-   Gunakan **unstandardized** coefficients ($B$) ATAU **standardized** ($\beta$) --- pilih satu dan konsisten
-   Sertakan **95% CI** untuk setiap koefisien
-   Laporkan F-test keseluruhan model
-   Sebutkan jumlah observasi
-   Jika ada variabel yang tidak signifikan, tetap laporkan
:::

## Standardized Coefficients

```{r}
#| echo: true
# Standardized: scaling semua variabel numerik
dat_scaled <- dat |>
  mutate(across(where(is.numeric), scale))

m3_std <- lm(kepuasan_hidup ~ kepuasan_finansial + kebebasan_memilih +
               religiusitas + usia, data = dat_scaled)
tidy(m3_std, conf.int = TRUE) |> kable(digits = 3)
```

## Latihan 3 {.smaller}

> Gabungkan data wvs1.xlsx dan wvs2.xlsx. Buatlah model regresi terbaik untuk memprediksi `kepuasan_hidup`. Bandingkan modelnya dan interpretasikan.

```{r}
#| echo: true
#| code-fold: true
#| code-summary: "Jawaban"
wvs2 <- read_excel("data/regresi/wvs2.xlsx")
wvs_all <- bind_rows(wvs, wvs2) |>
  select(kepuasan_hidup, kepuasan_finansial, religiusitas,
         kebebasan_memilih, usia, jenis_kelamin, negara) |>
  drop_na()

m_final <- lm(kepuasan_hidup ~ kepuasan_finansial + kebebasan_memilih +
                religiusitas + usia + jenis_kelamin + negara, data = wvs_all)
summary(m_final)
tidy(m_final, conf.int = TRUE)
```

# Ringkasan Sesi 2

## Apa yang Sudah Kita Pelajari

::: incremental
-   **Regresi sederhana**: satu prediktor, `lm(Y ~ X)`
-   **Regresi berganda**: banyak prediktor, `lm(Y ~ X1 + X2 + ...)`
-   **Interpretasi**: koefisien, $R^2$, p-value, confidence interval
-   **Diagnostik**: residual plots, VIF, Breusch-Pagan test, robust SE
-   **Variabel kategorikal**: dummy variable, `factor()`
-   **Interaksi**: `X1 * X2`
-   **Perbandingan model**: ANOVA, AIC, Cohen's $f^2$
:::

## Paket yang Digunakan

| Paket | Fungsi Utama |
|-------|--------------|
| `tidyverse` | `read_csv()`, `select()`, `mutate()`, `filter()` |
| `readxl` | `read_excel()` |
| `broom` | `tidy()`, `glance()`, `augment()` |
| `car` | `vif()` |
| `lmtest` | `bptest()`, `coeftest()` |
| `sandwich` | `vcovHC()` |

## Referensi

-   Diener, E., Suh, E. M., Lucas, R. E., & Smith, H. L. (1999). Subjective well-being: Three decades of progress. *Psychological Bulletin*, 125(2), 276-302.
-   Norman, G. (2010). Likert scales, levels of measurement and the "laws" of statistics. *Advances in Health Sciences Education*, 15(5), 625-632.
-   Inglehart, R. (2000). Globalization and postmodern values. *The Washington Quarterly*, 23(1), 215-228.

## Sesi Berikutnya

**Sesi 3: Structural Equation Modeling (SEM)**

-   CB-SEM dengan `lavaan`
-   PLS-SEM dengan `seminr`
-   CFA, model fit, path analysis

# Akhir Sesi 2!

Terima kasih! Sampai jumpa di sesi berikutnya.
