---
title: "Structural Equation Modeling (SEM)"
author: "ISEI Workshop"
format: revealjs
---

# Selamat Datang di Sesi 3!

```{r}
#| echo: false
#| warning: false
#| message: false
library(tidyverse)
library(lavaan)
library(semPlot)
library(seminr)
library(knitr)
```

## Rencana Hari Ini

**Bagian 1: Pengantar SEM**

-   Konsep SEM dan terminologi
-   Variabel laten vs manifes
-   CB-SEM vs PLS-SEM

**Bagian 2: CB-SEM dengan lavaan**

-   Confirmatory Factor Analysis (CFA)
-   Full Structural Model
-   Fit indices dan interpretasi

**Bagian 3: PLS-SEM dengan seminr**

-   Measurement model (reflective/formative)
-   Structural model
-   Bootstrap dan evaluasi

## Apa itu SEM?

::: incremental
-   **Structural Equation Modeling** = teknik statistik multivariat yang menggabungkan analisis faktor dan regresi
-   Memungkinkan pengujian hubungan **simultan** antara beberapa variabel
-   Dapat menguji variabel **laten** (tidak langsung teramati)
-   Digunakan luas di ilmu sosial, psikologi, manajemen, ekonomi
:::

## Terminologi Dasar

| Istilah | Penjelasan |
|---------|------------|
| **Variabel Laten** | Konstruk yang tidak dapat diukur langsung (diberi simbol oval/lingkaran) |
| **Variabel Manifes/Indikator** | Variabel yang dapat diukur langsung, misal item kuesioner (simbol kotak) |
| **Variabel Eksogen** | Variabel independen (tidak diprediksi oleh variabel lain di model) |
| **Variabel Endogen** | Variabel dependen (diprediksi oleh variabel lain di model) |

## Measurement Model vs Structural Model

::: incremental
-   **Measurement Model**: hubungan antara variabel laten dan indikator-indikatornya
    -   "Seberapa baik indikator mengukur konstruk?"
-   **Structural Model**: hubungan antar variabel laten
    -   "Bagaimana konstruk saling mempengaruhi?"
-   SEM menguji **keduanya** secara bersamaan
:::

## CB-SEM vs PLS-SEM

::::: columns
::: {.column width="50%"}
**CB-SEM (Covariance-Based)**

-   Berbasis kovarians
-   Memerlukan asumsi normalitas
-   Cocok untuk konfirmatori (teori sudah kuat)
-   Menggunakan fit indices
-   Paket R: `lavaan`
:::

::: {.column width="50%"}
**PLS-SEM (Partial Least Squares)**

-   Berbasis varians
-   Tidak memerlukan normalitas
-   Cocok untuk eksploratori/prediktif
-   Tidak menggunakan fit indices tradisional
-   Paket R: `seminr`
:::
:::::

## Kapan Menggunakan yang Mana?

| Kriteria | CB-SEM | PLS-SEM |
|----------|--------|---------|
| Tujuan | Konfirmasi teori | Prediksi & eksplorasi |
| Ukuran sampel | Besar (>200) | Kecil-menengah (>50) |
| Distribusi | Normal | Fleksibel |
| Model | Reflektif | Reflektif & formatif |
| Kompleksitas | Sederhana-menengah | Bisa sangat kompleks |

# Bagian 2: CB-SEM dengan lavaan

## Dataset: E-Commerce

Data simulasi tentang perilaku konsumen e-commerce (n = 300).

```{r}
#| echo: true
ecom <- read_csv("data/sem_ecommerce.csv")
glimpse(ecom)
```

## Konstruk dan Indikator

| Konstruk | Indikator | Deskripsi |
|----------|-----------|-----------|
| **Service Quality** (SQ) | SQ1, SQ2, SQ3, SQ4 | Responsif, keandalan, jaminan, empati |
| **Perceived Value** (PV) | PV1, PV2, PV3 | Nilai fungsional, emosional, sosial |
| **Trust** (TR) | TR1, TR2, TR3 | Integritas, kompetensi, benevolence |
| **Customer Satisfaction** (CS) | CS1, CS2, CS3 | Puas keseluruhan, memenuhi harapan, senang |
| **Customer Loyalty** (CL) | CL1, CL2, CL3 | Niat beli ulang, rekomendasi, pilihan utama |

## Apa itu CFA?

::: incremental
-   **Confirmatory Factor Analysis** = menguji apakah indikator mengukur konstruk dengan baik
-   Langkah pertama sebelum full SEM
-   Mengevaluasi **validitas** dan **reliabilitas** pengukuran
-   Berbeda dari EFA (Exploratory) yang mencari faktor; CFA **mengkonfirmasi** struktur yang sudah dihipotesiskan
:::

## Sintaks lavaan

Sintaks `lavaan` menggunakan notasi khusus:

| Operator | Makna | Contoh |
|----------|-------|--------|
| `=~` | "diukur oleh" (measurement) | `SQ =~ SQ1 + SQ2 + SQ3` |
| `~` | "diregresikan terhadap" (structural) | `CS ~ SQ + KI` |
| `~~` | kovarians/varians | `KL ~~ KI` |

. . .

```r
# CFA model
model <- '
  SQ =~ SQ1 + SQ2 + SQ3 + SQ4
  PV =~ PV1 + PV2 + PV3
'
```

## Menspesifikasi Model CFA

```{r}
#| echo: true
cfa_model <- '
  # Measurement model
  SQ =~ SQ1 + SQ2 + SQ3 + SQ4
  PV =~ PV1 + PV2 + PV3
  TR =~ TR1 + TR2 + TR3 + TR4
  CS =~ CS1 + CS2 + CS3 + CS4
  CL =~ CL1 + CL2 + CL3
  RI =~ RI1 + RI2 + RI3
'
```

## Mengestimasi Model CFA

```{r}
#| echo: true
cfa_fit <- cfa(cfa_model, data = ecom)
```

. . .

Fungsi `cfa()` dari paket `lavaan`:

-   Argumen pertama: spesifikasi model
-   `data`: dataset
-   Estimator default: ML (Maximum Likelihood)
-   Secara otomatis menetapkan loading pertama = 1 (untuk identifikasi)

## Hasil CFA: Ringkasan

```{r}
#| echo: true
summary(cfa_fit, fit.measures = TRUE, standardized = TRUE)
```

## Fit Indices: Kriteria

| Indeks | Kriteria Baik | Keterangan |
|--------|---------------|------------|
| $\chi^2$ p-value | > 0.05 | Sensitif terhadap sampel besar |
| CFI | $\geq$ 0.90 | Comparative Fit Index |
| TLI | $\geq$ 0.90 | Tucker-Lewis Index |
| RMSEA | $\leq$ 0.08 | Root Mean Square Error of Approximation |
| SRMR | $\leq$ 0.08 | Standardized Root Mean Square Residual |

. . .

::: {.callout-tip}
Jangan hanya mengandalkan satu indeks. Laporkan minimal CFI, RMSEA, dan SRMR.
:::

## Mengekstrak Fit Indices

```{r}
#| echo: true
fitMeasures(cfa_fit, c("chisq", "df", "pvalue",
                        "cfi", "tli", "rmsea", "srmr"))
```

## Factor Loadings

```{r}
#| echo: true
#| output-location: slide
parameterEstimates(cfa_fit, standardized = TRUE) |>
  filter(op == "=~") |>
  select(lhs, rhs, est, std.all, pvalue) |>
  kable(digits = 3, col.names = c("Laten", "Indikator",
                                   "Loading", "Std. Loading", "p"))
```

## Evaluasi Factor Loadings

::: incremental
-   **Standardized loading** ($\lambda$) $\geq$ 0.50 (ideal $\geq$ 0.70)
-   Loading < 0.50: indikator mungkin perlu dihapus
-   Semua loading harus **signifikan** (p < 0.05)
-   **AVE** (Average Variance Extracted) $\geq$ 0.50 untuk convergent validity
:::

## Reliabilitas Konstruk

```{r}
#| echo: true
# Menghitung Composite Reliability (CR) secara manual
std_loadings <- parameterEstimates(cfa_fit, standardized = TRUE) |>
  filter(op == "=~") |>
  select(lhs, std.all)

std_loadings |>
  group_by(lhs) |>
  summarize(
    n_items = n(),
    sum_loading = sum(std.all),
    sum_loading_sq = sum(std.all^2),
    AVE = sum(std.all^2) / n(),
    CR = sum_loading^2 / (sum_loading^2 + (n() - sum(std.all^2)))
  ) |>
  kable(digits = 3)
```

## Kriteria Validitas dan Reliabilitas

| Kriteria | Ambang Batas | Apa yang Diuji |
|----------|-------------|----------------|
| Standardized Loading | $\geq$ 0.50 | Validitas indikator |
| AVE | $\geq$ 0.50 | Convergent validity |
| CR | $\geq$ 0.70 | Reliabilitas konstruk |
| Discriminant validity | $\sqrt{AVE} > r$ | Konstruk berbeda satu sama lain |

## Path Diagram CFA

```{r}
#| echo: true
#| output-location: slide
semPaths(cfa_fit,
         whatLabels = "std",
         layout = "tree",
         edge.label.cex = 0.8,
         style = "lisrel",
         residuals = TRUE,
         rotation = 2,
         nCharNodes = 3)
```

## Latihan CFA {.smaller}

> Jalankan CFA hanya dengan 3 konstruk: SQ, TR, dan CS. Evaluasi fit indices dan factor loadings.

```{r}
#| echo: true
#| code-fold: true
#| code-summary: "Jawaban"
cfa_3 <- '
  SQ =~ SQ1 + SQ2 + SQ3 + SQ4
  TR =~ TR1 + TR2 + TR3 + TR4
  CS =~ CS1 + CS2 + CS3 + CS4
'
cfa_3_fit <- cfa(cfa_3, data = ecom)
fitMeasures(cfa_3_fit, c("cfi", "tli", "rmsea", "srmr"))
```

## Full Structural Model

Setelah CFA menunjukkan pengukuran yang baik, kita tambahkan **jalur struktural** (regresi antar laten).

```{r}
#| echo: true
sem_model <- '
  # Measurement model
  SQ =~ SQ1 + SQ2 + SQ3 + SQ4
  PV =~ PV1 + PV2 + PV3
  TR =~ TR1 + TR2 + TR3 + TR4
  CS =~ CS1 + CS2 + CS3 + CS4
  CL =~ CL1 + CL2 + CL3
  RI =~ RI1 + RI2 + RI3

  # Structural model (hipotesis)
  CS ~ SQ + PV + TR
  CL ~ CS + TR
  RI ~ CS + CL
'
```

## Hipotesis Penelitian

| No | Hipotesis | Path |
|----|-----------|------|
| H1 | Service Quality berpengaruh positif terhadap Customer Satisfaction | CS ~ SQ |
| H2 | Perceived Value berpengaruh positif terhadap Customer Satisfaction | CS ~ PV |
| H3 | Trust berpengaruh positif terhadap Customer Satisfaction | CS ~ TR |
| H4 | Customer Satisfaction berpengaruh positif terhadap Customer Loyalty | CL ~ CS |
| H5 | Trust berpengaruh positif terhadap Customer Loyalty | CL ~ TR |
| H6 | Customer Satisfaction berpengaruh positif terhadap Repurchase Intention | RI ~ CS |
| H7 | Customer Loyalty berpengaruh positif terhadap Repurchase Intention | RI ~ CL |

## Mengestimasi Full SEM

```{r}
#| echo: true
sem_fit <- sem(sem_model, data = ecom)
```

## Fit Indices Full SEM

```{r}
#| echo: true
fitMeasures(sem_fit, c("chisq", "df", "pvalue",
                        "cfi", "tli", "rmsea", "srmr"))
```

## Hasil Path (Hipotesis)

```{r}
#| echo: true
parameterEstimates(sem_fit, standardized = TRUE) |>
  filter(op == "~") |>
  select(lhs, rhs, est, std.all, pvalue) |>
  mutate(signifikan = ifelse(pvalue < 0.05, "Ya", "Tidak")) |>
  kable(digits = 3, col.names = c("DV", "IV", "Estimate",
                                   "Std. Estimate", "p-value", "Signifikan"))
```

## Interpretasi Hasil

```{r}
#| echo: true
#| output-location: slide
paths <- parameterEstimates(sem_fit, standardized = TRUE) |>
  filter(op == "~") |>
  select(lhs, rhs, std.all, pvalue) |>
  mutate(
    hipotesis = paste0("H", row_number()),
    path = paste(rhs, "->", lhs),
    kesimpulan = ifelse(pvalue < 0.05 & std.all > 0, "Didukung", "Tidak Didukung")
  )
paths |> select(hipotesis, path, std.all, pvalue, kesimpulan) |>
  kable(digits = 3)
```

## Path Diagram Full SEM

```{r}
#| echo: true
#| output-location: slide
semPaths(sem_fit,
         whatLabels = "std",
         layout = "tree2",
         edge.label.cex = 0.7,
         style = "lisrel",
         residuals = FALSE,
         rotation = 2,
         nCharNodes = 3,
         sizeMan = 5,
         sizeLat = 8)
```

## $R^2$ Variabel Endogen

```{r}
#| echo: true
lavInspect(sem_fit, "r2")
```

. . .

-   $R^2$ menunjukkan seberapa besar varians variabel endogen yang dijelaskan oleh prediktor-prediktornya
-   Semakin tinggi $R^2$, semakin baik model menjelaskan variabel tersebut

## Pelaporan CB-SEM (APA)

> Model struktural menunjukkan fit yang baik ($\chi^2$ = ..., df = ..., p = ...; CFI = ...; TLI = ...; RMSEA = ...; SRMR = ...). Dari 7 hipotesis yang diuji, ... hipotesis didukung oleh data. Kepercayaan secara signifikan dipengaruhi oleh service quality ($\beta$ = ..., p < ...) dan perceived value ($\beta$ = ..., p < ...).

# Bagian 3: PLS-SEM dengan seminr

## Mengapa PLS-SEM?

::: incremental
-   Tidak memerlukan asumsi distribusi normal
-   Bisa menangani sampel kecil
-   Mendukung indikator **formatif** dan **reflektif**
-   Cocok untuk model yang **kompleks** dengan banyak variabel
-   Fokus pada **prediksi** (bukan konfirmasi teori)
:::

## Dataset: Inovasi

Data simulasi tentang faktor inovasi organisasi (n = 200).

```{r}
#| echo: true
inov <- read_csv("data/sem_innovation.csv")
glimpse(inov)
```

## Konstruk dan Indikator

| Konstruk | Indikator | Tipe |
|----------|-----------|------|
| **Innovation Culture** (IC) | IC1, IC2, IC3, IC4 | Reflektif |
| **Market Orientation** (MO) | MO1, MO2, MO3 | Reflektif |
| **Entrepreneurial Orientation** (EO) | EO1, EO2, EO3 | Reflektif |
| **Competitive Advantage** (CA) | PV1, PV2, PV3 | Reflektif |
| **Firm Performance** (FP) | FP1, FP2, FP3, FP4 | Reflektif |

## Reflektif vs Formatif

::::: columns
::: {.column width="50%"}
**Reflektif** (efek)

-   Indikator adalah **efek** dari konstruk
-   Menghapus satu indikator tidak mengubah konstruk
-   Indikator saling berkorelasi tinggi
-   Contoh: item kuesioner kepuasan
:::

::: {.column width="50%"}
**Formatif** (sebab)

-   Indikator **membentuk** konstruk
-   Menghapus satu indikator mengubah makna konstruk
-   Indikator tidak harus berkorelasi
-   Contoh: SES (pendidikan + pendapatan + pekerjaan)
:::
:::::

## Langkah PLS-SEM dengan seminr

::: incremental
1.  Spesifikasi **measurement model** (`constructs()`)
2.  Spesifikasi **structural model** (`relationships()`)
3.  Estimasi model (`estimate_pls()`)
4.  Bootstrap (`bootstrap_model()`)
5.  Evaluasi measurement model (outer model)
6.  Evaluasi structural model (inner model)
:::

## Spesifikasi Measurement Model

```{r}
#| echo: true
mm <- constructs(
  composite("IC", multi_items("IC", 1:4), weights = mode_B),
  composite("MO", multi_items("MO", 1:3), weights = mode_B),
  composite("EO", multi_items("EO", 1:3), weights = mode_B),
  composite("CA", multi_items("CA", 1:4), weights = mode_A),
  composite("FP", multi_items("FP", 1:4), weights = mode_A)
)
```

. . .

-   `composite()`: mendefinisikan konstruk
-   `multi_items("prefix", 1:3)`: mengambil kolom prefix1, prefix2, prefix3
-   `mode_A`: reflektif (mode_B untuk formatif)

## Spesifikasi Structural Model

```{r}
#| echo: true
sm <- relationships(
  paths(from = c("IC", "MO", "EO"), to = "CA"),
  paths(from = c("CA", "IC"), to = "FP")
)
```

. . .

Hipotesis:

-   H1: Innovation Culture $\rightarrow$ Knowledge Management
-   H2: Market Orientation $\rightarrow$ Knowledge Management
-   H3: Innovation Culture $\rightarrow$ Kapasitas Inovasi
-   H4: Competitive Advantage $\rightarrow$ Kapasitas Inovasi
-   H5: Competitive Advantage $\rightarrow$ Kinerja Inovasi

## Estimasi Model PLS

```{r}
#| echo: true
pls_model <- estimate_pls(
  data = inov,
  measurement_model = mm,
  structural_model = sm
)
```

## Bootstrap

```{r}
#| echo: true
boot <- bootstrap_model(
  seminr_model = pls_model,
  nboot = 1000,
  seed = 42
)
```

. . .

::: {.callout-tip}
Bootstrap menghasilkan standard error dan p-value untuk koefisien path. Gunakan minimal **nboot = 1000** (ideal: 5000).
:::

## Ringkasan Model

```{r}
#| echo: true
summary(pls_model)
```

## Evaluasi Measurement Model (Outer Model)

### Reliability

```{r}
#| echo: true
#| output-location: slide
pls_summary <- summary(pls_model)
pls_summary$reliability
```

## Kriteria Outer Model

| Kriteria | Ambang Batas | Apa yang Diuji |
|----------|-------------|----------------|
| Outer Loading | $\geq$ 0.70 | Reliabilitas indikator |
| Cronbach's Alpha | $\geq$ 0.70 | Internal consistency |
| Composite Reliability (rhoC) | $\geq$ 0.70 | Internal consistency |
| AVE | $\geq$ 0.50 | Convergent validity |
| HTMT | < 0.90 | Discriminant validity |

## Outer Loadings

```{r}
#| echo: true
pls_summary$loadings
```

## Discriminant Validity: HTMT

```{r}
#| echo: true
pls_summary$validity$htmt
```

. . .

::: incremental
-   **HTMT** (Heterotrait-Monotrait Ratio) < 0.90: konstruk cukup berbeda
-   HTMT < 0.85: lebih konservatif dan direkomendasikan
-   Alternatif dari Fornell-Larcker criterion
:::

## Evaluasi Structural Model (Inner Model)

### Path Coefficients

```{r}
#| echo: true
pls_summary$paths
```

## Bootstrap: Signifikansi

```{r}
#| echo: true
boot_summary <- summary(boot)
boot_summary$bootstrapped_paths
```

## Interpretasi Hipotesis PLS-SEM

```{r}
#| echo: true
#| output-location: slide
boot_paths <- boot_summary$bootstrapped_paths
as.data.frame(boot_paths) |>
  rownames_to_column("Path") |>
  kable(digits = 3)
```

## $R^2$ dan $f^2$

```{r}
#| echo: true
# R-squared
pls_summary$paths
```

. . .

| $R^2$ | Interpretasi |
|-------|-------------|
| $\geq$ 0.75 | Substansial |
| $\geq$ 0.50 | Moderat |
| $\geq$ 0.25 | Lemah |

## Latihan PLS-SEM {.smaller}

> Jalankan kembali model PLS-SEM tanpa path IC -> FP (hapus path langsung IC ke FP). Bandingkan hasilnya.

```{r}
#| echo: true
#| code-fold: true
#| code-summary: "Jawaban"
sm2 <- relationships(
  paths(from = c("IC", "MO", "EO"), to = "CA"),
  paths(from = "CA", to = "FP")
)

pls_model2 <- estimate_pls(
  data = inov,
  measurement_model = mm,
  structural_model = sm2
)
summary(pls_model2)$paths
```

## Perbandingan CB-SEM vs PLS-SEM: Ringkasan Praktis

| Aspek | CB-SEM (lavaan) | PLS-SEM (seminr) |
|-------|-----------------|------------------|
| Sintaks model | Text formula (`=~`, `~`) | `constructs()`, `relationships()` |
| Estimasi | `cfa()` / `sem()` | `estimate_pls()` |
| Signifikansi | Langsung dari output | Perlu `bootstrap_model()` |
| Fit indices | CFI, TLI, RMSEA, SRMR | Tidak ada (gunakan $R^2$, HTMT) |
| Visualisasi | `semPaths()` | `plot()` |

# Ringkasan Sesi 3

## Apa yang Sudah Kita Pelajari

::: incremental
-   **Konsep SEM**: variabel laten, measurement vs structural model
-   **CB-SEM** dengan `lavaan`:
    -   CFA: validitas dan reliabilitas konstruk
    -   Full SEM: pengujian hipotesis antar konstruk
    -   Fit indices: CFI, TLI, RMSEA, SRMR
-   **PLS-SEM** dengan `seminr`:
    -   Measurement model: outer loadings, CR, AVE, HTMT
    -   Structural model: path coefficients, bootstrap, $R^2$
:::

## Paket yang Digunakan

| Paket | Fungsi Utama |
|-------|--------------|
| `lavaan` | `cfa()`, `sem()`, `fitMeasures()`, `parameterEstimates()` |
| `semPlot` | `semPaths()` |
| `seminr` | `constructs()`, `relationships()`, `estimate_pls()`, `bootstrap_model()` |

## Referensi

-   Hair, J.F., et al. (2019). *Multivariate Data Analysis* (8th ed.)
-   Hair, J.F., et al. (2017). *A Primer on Partial Least Squares SEM* (2nd ed.)
-   Kline, R.B. (2015). *Principles and Practice of SEM* (4th ed.)
-   Rosseel, Y. (2012). lavaan: An R Package for SEM. *Journal of Statistical Software*.

## Tips Akhir

::: incremental
-   Selalu mulai dengan **CFA** sebelum full SEM (CB-SEM)
-   Periksa **asumsi** sebelum menjalankan model
-   Laporkan **semua** fit indices yang relevan
-   Gunakan **bootstrap** untuk PLS-SEM (minimal 1000 resamples)
-   Jangan hanya mengandalkan p-value; perhatikan **effect size** ($\beta$, $f^2$, $R^2$)
-   **Teori** harus mendahului analisis --- jangan fishing for significance!
:::

# Akhir Workshop!

Terima kasih atas partisipasinya! Semoga ilmu yang didapat bermanfaat.

Materi tersedia di website workshop.
