---
title: "Sesi 3: Structural Equation Modelling (SEM)"
format: html
execute:
  warning: false
  message: false
---

# Bagian A: CB-SEM dengan lavaan

## 1. Persiapan

```{r}
library(tidyverse)
library(readxl)
library(lavaan)
library(semPlot)
library(knitr)
set.seed(2026)
```

## 2. Import Data

Data tentang pengaruh Perceived Mental Benefits dan Hedonic Value terhadap E-Loyalty.

```{r}
dat <- read_excel("data/sem/data.xlsx")
dat <- dat |> select(-No)
glimpse(dat)
```

### Konstruk dan Indikator

| Konstruk | Indikator | Deskripsi |
|----------|-----------|-----------|
| **PMB** (Perceived Mental Benefits) | PMB1, PMB2, PMB3, PMB4 | Manfaat mental yang dirasakan |
| **HV** (Hedonic Value) | HV1, HV2, HV3, HV4 | Nilai hedonik |
| **ELOY** (Electronic Loyalty) | ELOY1, ELOY2, ELOY3 | Loyalitas elektronik |

Semua konstruk bersifat **reflektif** --- indikator merupakan efek dari konstruk.

### Hipotesis Penelitian

| No | Hipotesis | Path |
|----|-----------|------|
| H1 | PMB berpengaruh positif terhadap ELOY | ELOY ~ PMB |
| H2 | PMB berpengaruh positif terhadap HV | HV ~ PMB |
| H3 | HV berpengaruh positif terhadap ELOY | ELOY ~ HV |

Model ini juga memungkinkan pengujian **efek mediasi** HV dalam hubungan PMB $\to$ ELOY.

## 3. CFA (Confirmatory Factor Analysis)

### Spesifikasi Model CFA

```{r}
cfa_model <- '
  PMB  =~ PMB1 + PMB2 + PMB3 + PMB4
  HV   =~ HV1 + HV2 + HV3 + HV4
  ELOY =~ ELOY1 + ELOY2 + ELOY3
'
```

### Estimasi CFA

```{r}
cfa_fit <- cfa(cfa_model, data = dat)
```

### Fit Indices CFA

```{r}
fitMeasures(cfa_fit, c("chisq", "df", "pvalue",
                        "cfi", "tli", "rmsea", "srmr"))
```

Kriteria fit berdasarkan **Hu & Bentler (1999)**:

| Indeks | Kriteria Baik | Keterangan |
|--------|---------------|------------|
| $\chi^2$ p-value | > 0.05 | Sensitif terhadap sampel besar |
| CFI | $\geq$ 0.90 | Comparative Fit Index |
| TLI | $\geq$ 0.90 | Tucker-Lewis Index |
| RMSEA | $\leq$ 0.08 | Root Mean Square Error of Approximation |
| SRMR | $\leq$ 0.08 | Standardized Root Mean Square Residual |

### Standardized Factor Loadings

```{r}
parameterEstimates(cfa_fit, standardized = TRUE) |>
  filter(op == "=~") |>
  select(Konstruk = lhs, Indikator = rhs,
         Loading = est, Std.Loading = std.all, p = pvalue) |>
  mutate(Memadai = ifelse(Std.Loading >= 0.50, "Ya", "Tidak")) |>
  kable(digits = 3)
```

- Standardized loading ($\lambda$) $\geq$ 0.50 (ideal $\geq$ 0.70)
- Loading < 0.50 $\to$ indikator perlu dipertimbangkan untuk dihapus

### Composite Reliability (CR) & AVE

```{r}
std_loadings <- parameterEstimates(cfa_fit, standardized = TRUE) |>
  filter(op == "=~") |>
  select(lhs, std.all)

reliabilitas <- std_loadings |>
  group_by(Konstruk = lhs) |>
  summarize(
    n_items = n(),
    sum_lambda = sum(std.all),
    sum_lambda2 = sum(std.all^2),
    AVE = sum(std.all^2) / n(),
    CR = sum_lambda^2 / (sum_lambda^2 + (n() - sum(std.all^2))),
    .groups = "drop"
  )
reliabilitas |> select(Konstruk, n_items, AVE, CR) |> kable(digits = 3)
```

| Kriteria | Ambang Batas |
|----------|-------------|
| AVE | $\geq$ 0.50 (convergent validity) |
| CR | $\geq$ 0.70 (reliabilitas konstruk) |

### Discriminant Validity: Fornell-Larcker

**Fornell & Larcker (1981)**: $\sqrt{AVE}$ setiap konstruk harus lebih besar dari korelasi antar konstruk.

```{r}
# Matriks korelasi antar konstruk laten
cor_lv <- lavInspect(cfa_fit, "cor.lv")

# Hitung sqrt(AVE)
ave_vals <- reliabilitas$AVE
names(ave_vals) <- reliabilitas$Konstruk
sqrt_ave <- sqrt(ave_vals)

# Tampilkan perbandingan
cat("Korelasi antar konstruk:\n")
round(cor_lv, 3)
```

```{r}
cat("Sqrt(AVE) per konstruk:\n")
round(sqrt_ave, 3)
```

Jika $\sqrt{AVE}$ lebih besar dari semua korelasi pada baris/kolomnya, discriminant validity terpenuhi.

## 4. Full Structural Model

Setelah CFA memadai, tambahkan jalur struktural dengan **label** untuk analisis mediasi:

```{r}
sem_model <- '
  # Measurement model
  PMB  =~ PMB1 + PMB2 + PMB3 + PMB4
  HV   =~ HV1 + HV2 + HV3 + HV4
  ELOY =~ ELOY1 + ELOY2 + ELOY3

  # Structural model (dengan label untuk mediasi)
  HV   ~ a*PMB
  ELOY ~ c*PMB + b*HV

  # Defined parameters
  indirect := a*b
  total    := c + a*b
'
```

### Estimasi Full SEM dengan Bootstrap

```{r}
#| cache: true
sem_fit <- sem(sem_model, data = dat, se = "bootstrap", bootstrap = 1000)
```

Bootstrap SE digunakan agar confidence interval untuk efek mediasi (indirect effect) tidak bergantung pada asumsi normalitas distribusi sampling.

### Fit Indices Full SEM

```{r}
fitMeasures(sem_fit, c("chisq", "df", "pvalue",
                        "cfi", "tli", "rmsea", "srmr"))
```

### Path Coefficients (Uji Hipotesis)

```{r}
parameterEstimates(sem_fit, standardized = TRUE) |>
  filter(op == "~") |>
  select(DV = lhs, IV = rhs, B = est, SE = se, Z = z,
         p = pvalue, Beta = std.all) |>
  mutate(Sig = ifelse(p < 0.05, "Ya", "Tidak")) |>
  kable(digits = 3)
```

### $R^2$ Variabel Endogen

```{r}
lavInspect(sem_fit, "r2")
```

$R^2$ menunjukkan proporsi varians variabel endogen yang dijelaskan oleh prediktor.

### Analisis Mediasi

HV sebagai mediator dalam hubungan PMB $\to$ ELOY:

```{r}
parameterEstimates(sem_fit) |>
  filter(op == ":=") |>
  select(Label = label, Estimate = est, SE = se, Z = z,
         p = pvalue, CI.Lower = ci.lower, CI.Upper = ci.upper) |>
  kable(digits = 3)
```

**Interpretasi**: Efek tidak langsung (indirect) signifikan jika bootstrap CI tidak melewati nol. Ini menunjukkan bahwa HV memediasi hubungan PMB $\to$ ELOY.

### Path Diagram

```{r}
semPaths(sem_fit,
         whatLabels = "std",
         layout = "tree2",
         edge.label.cex = 0.8,
         style = "lisrel",
         residuals = FALSE,
         rotation = 2,
         nCharNodes = 4,
         sizeMan = 6,
         sizeLat = 9)
```

---

# Bagian B: PLS-SEM dengan seminr

## 5. Persiapan

```{r}
library(seminr)
```

## 6. Import Data

European Customer Satisfaction Index untuk operator telekomunikasi.

```{r}
mobi <- read_excel("data/plssem/sem_mobi.xlsx")
glimpse(mobi)
```

### Konstruk dan Indikator ECSI

| Konstruk | Indikator | Deskripsi |
|----------|-----------|-----------|
| **IMAG** (Image) | IMAG1--5 | Trustworthiness, stability, social contribution, concern, innovation |
| **CUEX** (Customer Expectation) | CUEX1--3 | Overall quality expectation, need fulfillment, error frequency |
| **PERQ** (Perceived Quality) | PERQ1--7 | Overall quality, technical, service, product, variety, reliability, transparency |
| **PERV** (Perceived Value) | PERV1--2 | Price vs quality, quality vs price |
| **CUSA** (Customer Satisfaction) | CUSA1--3 | Overall satisfaction, fulfillment, ideal comparison |
| **CUSCO** (Customer Complaints) | CUSCO | Single item: complaint handling |
| **CUSL** (Customer Loyalty) | CUSL1--3 | Repurchase, price tolerance, word of mouth |

### Hipotesis ECSI (H1--H12)

| No | Hipotesis | Path |
|----|-----------|------|
| H1 | IMAG $\to$ CUEX | CUEX ~ IMAG |
| H2 | IMAG $\to$ CUSA | CUSA ~ IMAG |
| H3 | IMAG $\to$ CUSL | CUSL ~ IMAG |
| H4 | CUEX $\to$ PERQ | PERQ ~ CUEX |
| H5 | CUEX $\to$ PERV | PERV ~ CUEX |
| H6 | CUEX $\to$ CUSA | CUSA ~ CUEX |
| H7 | PERQ $\to$ PERV | PERV ~ PERQ |
| H8 | PERQ $\to$ CUSA | CUSA ~ PERQ |
| H9 | PERV $\to$ CUSA | CUSA ~ PERV |
| H10 | CUSA $\to$ CUSCO | CUSCO ~ CUSA |
| H11 | CUSA $\to$ CUSL | CUSL ~ CUSA |
| H12 | CUSCO $\to$ CUSL | CUSL ~ CUSCO |

## 7. Spesifikasi & Estimasi Model

### Measurement Model

```{r}
mm <- constructs(
  composite("IMAG",  multi_items("IMAG", 1:5)),
  composite("CUEX",  multi_items("CUEX", 1:3)),
  composite("PERQ",  multi_items("PERQ", 1:7)),
  composite("PERV",  multi_items("PERV", 1:2)),
  composite("CUSA",  multi_items("CUSA", 1:3)),
  composite("CUSCO", single_item("CUSCO")),
  composite("CUSL",  multi_items("CUSL", 1:3))
)
```

### Structural Model

```{r}
sm <- relationships(
  paths(from = "IMAG",  to = c("CUEX", "CUSA", "CUSL")),
  paths(from = "CUEX",  to = c("PERQ", "PERV", "CUSA")),
  paths(from = "PERQ",  to = c("PERV", "CUSA")),
  paths(from = "PERV",  to = "CUSA"),
  paths(from = "CUSA",  to = c("CUSCO", "CUSL")),
  paths(from = "CUSCO", to = "CUSL")
)
```

### Estimasi Model PLS

```{r}
pls_model <- estimate_pls(
  data = mobi,
  measurement_model = mm,
  structural_model = sm
)
pls_summary <- summary(pls_model)
```

## 8. Evaluasi Outer Model

### Reliabilitas

```{r}
pls_summary$reliability
```

| Kriteria | Ambang Batas |
|----------|-------------|
| Cronbach's Alpha | $\geq$ 0.70 |
| rhoC (Composite Reliability) | $\geq$ 0.70 |
| AVE | $\geq$ 0.50 |
| rhoA | $\geq$ 0.70 |

### Outer Loadings

```{r}
pls_summary$loadings
```

- Outer loading $\geq$ 0.70: ideal
- Loading antara 0.40--0.70: pertimbangkan dampak penghapusan terhadap AVE/CR

### Discriminant Validity: HTMT

```{r}
pls_summary$validity$htmt
```

- **HTMT** (Heterotrait-Monotrait Ratio) < 0.90: memadai
- HTMT < 0.85: lebih konservatif (**Henseler et al., 2015**)

### Discriminant Validity: Fornell-Larcker

```{r}
pls_summary$validity$fl_criteria
```

Diagonal = $\sqrt{AVE}$, off-diagonal = korelasi antar konstruk. Discriminant validity terpenuhi jika nilai diagonal > semua nilai off-diagonal pada baris/kolomnya.

### Discriminant Validity: Cross-Loadings

```{r}
pls_summary$validity$cross_loadings
```

Setiap indikator harus memiliki loading tertinggi pada konstruk miliknya sendiri dibanding konstruk lain.

## 9. Bootstrap

```{r}
#| cache: true
set.seed(2026)
boot <- bootstrap_model(pls_model, nboot = 5000)
boot_sum <- summary(boot)
```

Gunakan minimal **nboot = 5000** untuk hasil yang stabil (Hair et al., 2019). Selalu set seed untuk reprodusibilitas.

### Path Coefficients (Bootstrap)

```{r}
boot_sum$bootstrapped_paths
```

## 10. Evaluasi Inner Model

### $R^2$ dan Path Coefficients

```{r}
pls_summary$paths
```

| $R^2$ | Interpretasi |
|-------|-------------|
| $\geq$ 0.75 | Substansial |
| $\geq$ 0.50 | Moderat |
| $\geq$ 0.25 | Lemah |

### Effect Size: $f^2$

```{r}
pls_summary$fSquare
```

| $f^2$ | Interpretasi |
|-------|-------------|
| $\geq$ 0.35 | Besar |
| $\geq$ 0.15 | Sedang |
| $\geq$ 0.02 | Kecil |

## 11. Analisis Mediasi PLS-SEM

Menguji mediasi IMAG $\to$ CUSA $\to$ CUSL:

```{r}
med <- specific_effect_significance(boot,
  from = "IMAG", through = "CUSA", to = "CUSL")
med
```

Jika bootstrap CI tidak melewati nol, efek mediasi signifikan.

## 12. PLS-Predict

```{r}
#| cache: true
set.seed(2026)
pred <- tryCatch(
  predict_pls(
    model = pls_model,
    technique = predict_DA,
    noFolds = 10,
    reps = 10
  ),
  error = function(e) {
    message("PLS-Predict error (sering terjadi pada model dengan single-item construct): ", e$message)
    NULL
  }
)
if (!is.null(pred)) summary(pred)
```

**Interpretasi**: Jika RMSE PLS < RMSE LM untuk **mayoritas indikator**, model memiliki predictive power yang baik (Shmueli et al., 2019).

## 13. Path Diagram PLS

```{r}
plot(pls_model)
```

---

# Latihan

## Latihan 1: CB-SEM

Hapus satu path dari model struktural CB-SEM (misalnya hapus path `ELOY ~ HV`) dan estimasi ulang. Bandingkan fit indices dan path coefficients dengan model asli.

```{r}
#| code-fold: true
#| code-summary: "Jawaban"
sem_model2 <- '
  PMB  =~ PMB1 + PMB2 + PMB3 + PMB4
  HV   =~ HV1 + HV2 + HV3 + HV4
  ELOY =~ ELOY1 + ELOY2 + ELOY3
  HV   ~ PMB
  ELOY ~ PMB
'
sem_fit2 <- sem(sem_model2, data = dat)
fitMeasures(sem_fit2, c("cfi", "tli", "rmsea", "srmr"))
```

## Latihan 2: PLS-SEM

Uji jalur mediasi lain dalam model ECSI, misalnya CUEX $\to$ PERQ $\to$ CUSA. Gunakan `specific_effect_significance()`.

```{r}
#| code-fold: true
#| code-summary: "Jawaban"
med2 <- specific_effect_significance(boot,
  from = "CUEX", through = "PERQ", to = "CUSA")
med2
```
