---
title: "Sesi 3: Structural Equation Modelling (SEM)"
subtitle: "ISEI Workshop: Analisis Regresi & SEM dengan RStudio"
format: html
execute:
  warning: false
  message: false
---

# Bagian A: CB-SEM dengan lavaan

## 1. Persiapan

```{r}
library(lavaan)
library(semPlot)
library(tidyverse)
```

## 2. Import Data

```{r}
ecom <- read_csv("data/sem_ecommerce.csv")
glimpse(ecom)
```

## 3. CFA (Confirmatory Factor Analysis)

```{r}
cfa_model <- '
  SQ =~ SQ1 + SQ2 + SQ3 + SQ4
  PV =~ PV1 + PV2 + PV3
  TR =~ TR1 + TR2 + TR3 + TR4
  CS =~ CS1 + CS2 + CS3 + CS4
  CL =~ CL1 + CL2 + CL3
  RI =~ RI1 + RI2 + RI3
'

cfa_fit <- cfa(cfa_model, data = ecom)
fitMeasures(cfa_fit, c("chisq", "df", "pvalue", "cfi", "tli", "rmsea", "srmr"))
```

### Standardized Loadings

```{r}
parameterEstimates(cfa_fit, standardized = TRUE) |>
  filter(op == "=~") |>
  select(konstruk = lhs, indikator = rhs, loading = est, std_loading = std.all, p = pvalue)
```

### CR & AVE

```{r}
std_load <- parameterEstimates(cfa_fit, standardized = TRUE) |>
  filter(op == "=~") |>
  select(konstruk = lhs, loading = std.all)

std_load |>
  summarize(
    n_items = n(),
    AVE = mean(loading^2),
    CR = sum(loading)^2 / (sum(loading)^2 + sum(1 - loading^2)),
    .by = konstruk
  )
```

## 4. Full SEM

```{r}
sem_model <- '
  SQ =~ SQ1 + SQ2 + SQ3 + SQ4
  PV =~ PV1 + PV2 + PV3
  TR =~ TR1 + TR2 + TR3 + TR4
  CS =~ CS1 + CS2 + CS3 + CS4
  CL =~ CL1 + CL2 + CL3
  RI =~ RI1 + RI2 + RI3

  CS ~ SQ + PV + TR
  CL ~ CS + TR
  RI ~ CS + CL
'

sem_fit <- sem(sem_model, data = ecom)
fitMeasures(sem_fit, c("chisq", "df", "pvalue", "cfi", "tli", "rmsea", "srmr"))
```

### Path Coefficients

```{r}
parameterEstimates(sem_fit, standardized = TRUE) |>
  filter(op == "~") |>
  select(DV = lhs, IV = rhs, B = est, SE = se, Z = z, p = pvalue, Beta = std.all) |>
  mutate(Sig = ifelse(p < 0.05, "Ya", "Tidak"))
```

### R-squared

```{r}
lavInspect(sem_fit, "r2")
```

### Path Diagram

```{r}
semPaths(sem_fit, whatLabels = "std", layout = "tree2",
  edge.label.cex = 0.8, sizeMan = 6, sizeLat = 8,
  style = "lisrel", residuals = FALSE, rotation = 2, nCharNodes = 3)
```

---

# Bagian B: PLS-SEM dengan seminr

## 5. Persiapan

```{r}
library(seminr)
```

## 6. Import Data

```{r}
inov <- read_csv("data/sem_innovation.csv")
glimpse(inov)
```

## 7. Spesifikasi & Estimasi Model

```{r}
mm <- constructs(
  composite("IC", multi_items("IC", 1:4), weights = mode_B),
  composite("MO", multi_items("MO", 1:3), weights = mode_B),
  composite("EO", multi_items("EO", 1:3), weights = mode_B),
  composite("CA", multi_items("CA", 1:4), weights = mode_A),
  composite("FP", multi_items("FP", 1:4), weights = mode_A)
)

sm <- relationships(
  paths(from = c("IC", "MO", "EO"), to = "CA"),
  paths(from = c("CA", "IC"), to = "FP")
)

pls_model <- estimate_pls(data = inov,
  measurement_model = mm, structural_model = sm)
pls_summary <- summary(pls_model)
```

## 8. Evaluasi Model Pengukuran

### Reliabilitas

```{r}
pls_summary$reliability
```

### Loadings

```{r}
pls_summary$loadings
```

### Discriminant Validity (HTMT)

```{r}
pls_summary$validity$htmt
```

## 9. Bootstrap

```{r}
set.seed(2026)
boot_model <- bootstrap_model(pls_model, nboot = 1000)
boot_summary <- summary(boot_model)
boot_summary$bootstrapped_paths
```

## 10. R-squared dan f-squared

```{r}
pls_summary$paths
```

```{r}
pls_summary$fSquare
```

## Latihan

### Latihan 1: Modifikasi CB-SEM
Hapus path TR -> CL dari model CB-SEM dan bandingkan fit.

### Latihan 2: Modifikasi PLS-SEM
Tambahkan MO -> FP dan bandingkan R-squared FP.

### Latihan 3: Indirect Effects
Hitung efek tidak langsung IC -> CA -> FP.
