---
title: "Structural Equation Modelling (SEM)"
author: "ISEI Workshop"
format: revealjs
---

# Selamat Datang!

```{r}
#| echo: false
#| warning: false
#| message: false
library(tidyverse)
library(readxl)
library(lavaan)
library(semPlot)
library(knitr)
set.seed(2026)
```

## Rencana Hari Ini

**Bagian A: CB-SEM dengan `lavaan`**

-   Pengantar SEM & terminologi
-   Two-Step Approach: CFA → Full SEM
-   Dataset E-Loyalty
-   Evaluasi model: fit indices, reliabilitas, validitas
-   Mediasi & pelaporan APA

. . .

**Bagian B: PLS-SEM dengan `seminr`**

-   Kapan menggunakan PLS-SEM
-   Dataset ECSI (mobi)
-   Outer & inner model evaluation
-   Bootstrap, mediasi, PLS-Predict

## Apa itu SEM?

::: incremental
-   **Structural Equation Modeling** = teknik statistik multivariat yang menggabungkan analisis faktor dan regresi
-   Memungkinkan pengujian hubungan **simultan** antara beberapa variabel
-   Dapat menguji variabel **laten** (tidak langsung teramati) melalui indikator-indikator terukur
-   Terdiri dari dua komponen: **measurement model** dan **structural model**
:::

## Variabel Laten & Manifes

| Istilah | Penjelasan |
|---------|------------|
| **Variabel Laten** | Konstruk yang tidak dapat diukur langsung (simbol oval) |
| **Variabel Manifes/Indikator** | Item kuesioner atau pengukuran langsung (simbol kotak) |
| **Variabel Eksogen** | Variabel independen — tidak diprediksi oleh variabel lain |
| **Variabel Endogen** | Variabel dependen — diprediksi oleh variabel lain |

## Measurement Model vs Structural Model

-   **Measurement Model**: hubungan antara variabel laten dan indikator-indikatornya
    -   "Seberapa baik indikator mengukur konstruk?"
-   **Structural Model**: hubungan antar variabel laten
    -   "Bagaimana konstruk saling mempengaruhi?"

. . .

::: {.callout-note}
SEM menguji **keduanya** secara bersamaan, sehingga memberikan gambaran yang lebih komprehensif dibanding regresi biasa.
:::

## Kapan Menggunakan CB-SEM vs PLS-SEM? {.smaller}

| Kriteria | CB-SEM | PLS-SEM |
|----------|--------|---------|
| Basis | Kovarians | Varians |
| Tujuan | Konfirmasi teori | Prediksi & eksplorasi |
| Ukuran sampel | Besar (>200) | Kecil–menengah (>50) |
| Distribusi | Memerlukan normalitas | Fleksibel |
| Tipe indikator | Reflektif | Reflektif & formatif |
| Fit indices | CFI, TLI, RMSEA, SRMR | Tidak ada (gunakan R², HTMT) |
| Kompleksitas | Sederhana–menengah | Bisa sangat kompleks |
| Paket R | `lavaan` | `seminr` |

## Two-Step Approach

**Anderson & Gerbing (1988)** merekomendasikan:

1.  **Langkah 1 — CFA**: Evaluasi measurement model terlebih dahulu
    -   Apakah indikator mengukur konstruk dengan baik?
    -   Validitas konvergen & diskriminan
2.  **Langkah 2 — Full SEM**: Tambahkan jalur struktural
    -   Uji hipotesis antar konstruk

. . .

::: {.callout-important}
Jangan langsung menjalankan full SEM tanpa memastikan measurement model sudah baik! Jika pengukuran buruk, kesimpulan struktural tidak dapat dipercaya.
:::

# Bagian A: CB-SEM dengan lavaan

## Dataset: E-Loyalty {.smaller}

Data tentang pengaruh Perceived Mental Benefits dan Hedonic Value terhadap E-Loyalty.

```{r}
#| echo: true
dat <- read_excel("data/sem/data.xlsx")
dat <- dat |> select(-No)
glimpse(dat)
```

## Konstruk dan Indikator

| Konstruk | Indikator | Deskripsi |
|----------|-----------|-----------|
| **PMB** (Perceived Mental Benefits) | PMB1, PMB2, PMB3, PMB4 | Manfaat mental yang dirasakan |
| **HV** (Hedonic Value) | HV1, HV2, HV3, HV4 | Nilai hedonik |
| **ELOY** (Electronic Loyalty) | ELOY1, ELOY2, ELOY3 | Loyalitas elektronik |

. . .

Semua konstruk bersifat **reflektif** — indikator merupakan efek dari konstruk.

## Hipotesis Penelitian

| No | Hipotesis | Path |
|----|-----------|------|
| H1 | PMB berpengaruh positif terhadap ELOY | ELOY ~ PMB |
| H2 | PMB berpengaruh positif terhadap HV | HV ~ PMB |
| H3 | HV berpengaruh positif terhadap ELOY | ELOY ~ HV |

. . .

Model ini juga memungkinkan pengujian **efek mediasi** HV dalam hubungan PMB → ELOY.

## Sintaks lavaan

| Operator | Makna | Contoh |
|----------|-------|--------|
| `=~` | "diukur oleh" (measurement) | `PMB =~ PMB1 + PMB2` |
| `~` | "diregresikan terhadap" (structural) | `ELOY ~ PMB + HV` |
| `~~` | kovarians/varians | `HV ~~ ELOY` |
| `:=` | defined parameter (mediasi) | `indirect := a*b` |

## Langkah 1: Spesifikasi Model CFA

```{r}
#| echo: true
cfa_model <- '
  PMB  =~ PMB1 + PMB2 + PMB3 + PMB4
  HV   =~ HV1 + HV2 + HV3 + HV4
  ELOY =~ ELOY1 + ELOY2 + ELOY3
'
```

## Estimasi CFA

```{r}
#| echo: true
cfa_fit <- cfa(cfa_model, data = dat)
```

. . .

-   Estimator default: **ML** (Maximum Likelihood)
-   Secara otomatis menetapkan loading pertama = 1 untuk identifikasi model
-   `cfa()` hanya mengestimasi measurement model (tanpa jalur struktural)

## Fit Indices CFA

```{r}
#| echo: true
fitMeasures(cfa_fit, c("chisq", "df", "pvalue",
                        "cfi", "tli", "rmsea", "srmr"))
```

## Kriteria Fit Indices

Berdasarkan **Hu & Bentler (1999)**:

| Indeks | Kriteria Baik | Keterangan |
|--------|---------------|------------|
| $\chi^2$ p-value | > 0.05 | Sensitif terhadap sampel besar |
| CFI | $\geq$ 0.90 | Comparative Fit Index |
| TLI | $\geq$ 0.90 | Tucker-Lewis Index |
| RMSEA | $\leq$ 0.08 | Root Mean Square Error of Approximation |
| SRMR | $\leq$ 0.08 | Standardized Root Mean Square Residual |

::: {.callout-tip}
Laporkan minimal CFI, RMSEA, dan SRMR. Jangan hanya mengandalkan satu indeks.
:::

## Standardized Factor Loadings {.smaller}

```{r}
#| echo: true
parameterEstimates(cfa_fit, standardized = TRUE) |>
  filter(op == "=~") |>
  select(Konstruk = lhs, Indikator = rhs,
         Loading = est, Std.Loading = std.all, p = pvalue) |>
  mutate(Memadai = ifelse(Std.Loading >= 0.50, "Ya", "Tidak")) |>
  kable(digits = 3)
```

. . .

-   Standardized loading ($\lambda$) $\geq$ 0.50 (ideal $\geq$ 0.70)
-   Loading < 0.50 → indikator perlu dipertimbangkan untuk dihapus

## Composite Reliability (CR) & AVE {.smaller}

```{r}
#| echo: true
std_loadings <- parameterEstimates(cfa_fit, standardized = TRUE) |>
  filter(op == "=~") |>
  select(lhs, std.all)

reliabilitas <- std_loadings |>
  group_by(Konstruk = lhs) |>
  summarize(
    n_items = n(),
    sum_lambda = sum(std.all),
    sum_lambda2 = sum(std.all^2),
    AVE = sum(std.all^2) / n(),
    CR = sum_lambda^2 / (sum_lambda^2 + (n() - sum(std.all^2))),
    .groups = "drop"
  )
reliabilitas |> select(Konstruk, n_items, AVE, CR) |> kable(digits = 3)
```

. . .

| Kriteria | Ambang Batas |
|----------|-------------|
| AVE | $\geq$ 0.50 (convergent validity) |
| CR | $\geq$ 0.70 (reliabilitas konstruk) |

## Discriminant Validity: Fornell-Larcker {.smaller}

**Fornell & Larcker (1981)**: $\sqrt{AVE}$ setiap konstruk harus lebih besar dari korelasi antar konstruk.

```{r}
#| echo: true
# Matriks korelasi antar konstruk laten
cor_lv <- lavInspect(cfa_fit, "cor.lv")

# Hitung sqrt(AVE)
ave_vals <- reliabilitas$AVE
names(ave_vals) <- reliabilitas$Konstruk
sqrt_ave <- sqrt(ave_vals)

# Tampilkan perbandingan
cat("Korelasi antar konstruk:\n")
round(cor_lv, 3)
```

. . .

```{r}
#| echo: true
cat("Sqrt(AVE) per konstruk:\n")
round(sqrt_ave, 3)
```

::: {.callout-tip}
Jika $\sqrt{AVE}$ lebih besar dari semua korelasi pada baris/kolomnya, discriminant validity terpenuhi.
:::

## Langkah 2: Full Structural Model {.smaller}

Setelah CFA memadai, tambahkan jalur struktural dengan **label** untuk analisis mediasi:

```{r}
#| echo: true
sem_model <- '
  # Measurement model
  PMB  =~ PMB1 + PMB2 + PMB3 + PMB4
  HV   =~ HV1 + HV2 + HV3 + HV4
  ELOY =~ ELOY1 + ELOY2 + ELOY3

  # Structural model (dengan label untuk mediasi)
  HV   ~ a*PMB
  ELOY ~ c*PMB + b*HV

  # Defined parameters
  indirect := a*b
  total    := c + a*b
'
```

## Estimasi Full SEM dengan Bootstrap

```{r}
#| echo: true
#| cache: true
sem_fit <- sem(sem_model, data = dat, se = "bootstrap", bootstrap = 1000)
```

. . .

::: {.callout-note}
Bootstrap SE digunakan agar confidence interval untuk efek mediasi (indirect effect) tidak bergantung pada asumsi normalitas distribusi sampling.
:::

## Fit Indices Full SEM

```{r}
#| echo: true
fitMeasures(sem_fit, c("chisq", "df", "pvalue",
                        "cfi", "tli", "rmsea", "srmr"))
```

## Path Coefficients (Uji Hipotesis) {.smaller}

```{r}
#| echo: true
parameterEstimates(sem_fit, standardized = TRUE) |>
  filter(op == "~") |>
  select(DV = lhs, IV = rhs, B = est, SE = se, Z = z,
         p = pvalue, Beta = std.all) |>
  mutate(Sig = ifelse(p < 0.05, "Ya", "Tidak")) |>
  kable(digits = 3)
```

## $R^2$ Variabel Endogen

```{r}
#| echo: true
lavInspect(sem_fit, "r2")
```

. . .

-   $R^2$ menunjukkan proporsi varians variabel endogen yang dijelaskan oleh prediktor
-   Semakin tinggi $R^2$, semakin baik model menjelaskan variabel tersebut

## Analisis Mediasi {.smaller}

HV sebagai mediator dalam hubungan PMB → ELOY:

```{r}
#| echo: true
parameterEstimates(sem_fit) |>
  filter(op == ":=") |>
  select(Label = label, Estimate = est, SE = se, Z = z,
         p = pvalue, CI.Lower = ci.lower, CI.Upper = ci.upper) |>
  kable(digits = 3)
```

. . .

::: {.callout-note}
**Interpretasi**: Efek tidak langsung (indirect) signifikan jika bootstrap CI tidak melewati nol. Ini menunjukkan bahwa HV memediasi hubungan PMB → ELOY.
:::

## Path Diagram

```{r}
#| echo: true
semPaths(sem_fit,
         whatLabels = "std",
         layout = "tree2",
         edge.label.cex = 0.8,
         style = "lisrel",
         residuals = FALSE,
         rotation = 2,
         nCharNodes = 4,
         sizeMan = 6,
         sizeLat = 9)
```

## Common Method Bias (CMB) {.smaller}

::: {.callout-warning}
**Perhatian**: Data dalam penelitian ini dikumpulkan melalui **self-report questionnaire** dengan sumber yang sama (single-source), sehingga berpotensi terkena **Common Method Bias** (CMB).
:::

Langkah mitigasi yang dapat dilakukan:

-   **Harman's single-factor test**: Jalankan EFA dengan satu faktor; jika varians yang dijelaskan < 50%, CMB tidak menjadi masalah serius
-   **Common Latent Factor** (CLF): Tambahkan satu faktor laten umum ke model CFA
-   **Procedural remedies**: Gunakan sumber data berbeda, jaminan anonimitas, counterbalancing item order

. . .

> CMB bukan berarti hasil tidak valid, tetapi harus dilaporkan sebagai **limitasi** dan diuji.

## Pelaporan CB-SEM (Template APA) {.smaller}

> Model pengukuran (CFA) menunjukkan fit yang memadai ($\chi^2$(df) = ..., p = ...; CFI = ...; TLI = ...; RMSEA = ...; SRMR = ...). Semua standardized factor loadings berada di atas 0.50, dengan AVE > 0.50 dan CR > 0.70 untuk seluruh konstruk, menunjukkan convergent validity dan reliabilitas yang baik. Discriminant validity terpenuhi berdasarkan kriteria Fornell-Larcker.
>
> Model struktural menunjukkan bahwa PMB berpengaruh positif signifikan terhadap HV ($\beta$ = ..., p < ...) dan terhadap ELOY ($\beta$ = ..., p < ...). HV juga berpengaruh positif signifikan terhadap ELOY ($\beta$ = ..., p < ...). Analisis mediasi dengan bootstrap (1000 resamples) menunjukkan efek tidak langsung PMB → HV → ELOY yang signifikan (indirect = ..., 95% CI [..., ...]), mengindikasikan mediasi parsial.

## Referensi CB-SEM

-   Anderson, J.C. & Gerbing, D.W. (1988). Structural equation modeling in practice. *Psychological Bulletin*, 103(3), 411–423.
-   Hu, L. & Bentler, P.M. (1999). Cutoff criteria for fit indexes. *Structural Equation Modeling*, 6(1), 1–55.
-   Fornell, C. & Larcker, D.F. (1981). Evaluating SEM with unobserved variables. *Journal of Marketing Research*, 18(1), 39–50.
-   Khoa, B.T. & Nguyen, T.D. (2020). Electronic loyalty in social commerce. *Sustainability*, 12(7), 2804.
-   Lee, W.I. & Wu, C.C. (2017). Customer loyalty in e-commerce. *Journal of Internet Commerce*, 16(3), 305–326.
-   Nguyen, T.D. & Khoa, B.T. (2019). Hedonic value and e-loyalty. *Journal of Distribution Science*, 17(2), 33–42.

# Bagian B: PLS-SEM dengan seminr

```{r}
#| echo: false
#| warning: false
#| message: false
library(seminr)
```

## Mengapa PLS-SEM?

::: incremental
-   Tidak memerlukan asumsi distribusi normal
-   Bisa menangani **sampel kecil**
-   Mendukung indikator **formatif** dan **reflektif**
-   Cocok untuk model yang **kompleks** dengan banyak variabel
-   Fokus pada **prediksi**, bukan hanya konfirmasi teori
-   Sangat populer di bidang manajemen, pemasaran, dan sistem informasi
:::

## Reflektif vs Formatif

::::: columns
::: {.column width="50%"}
**Reflektif** (Mode A)

-   Indikator adalah **efek** dari konstruk
-   Menghapus satu indikator tidak mengubah makna konstruk
-   Indikator saling berkorelasi tinggi
-   Contoh: item kepuasan pelanggan
:::

::: {.column width="50%"}
**Formatif** (Mode B)

-   Indikator **membentuk** konstruk
-   Menghapus satu indikator mengubah makna konstruk
-   Indikator tidak harus berkorelasi
-   Contoh: SES (pendidikan + pendapatan + pekerjaan)
:::
:::::

. . .

::: {.callout-note}
Model ECSI yang kita gunakan hari ini menggunakan **semua konstruk reflektif** (Mode A).
:::

## Dataset: ECSI Mobile Operator {.smaller}

European Customer Satisfaction Index untuk operator telekomunikasi.

```{r}
#| echo: true
mobi <- read_excel("data/plssem/sem_mobi.xlsx")
glimpse(mobi)
```

## Konstruk dan Indikator ECSI {.smaller}

| Konstruk | Indikator | Deskripsi |
|----------|-----------|-----------|
| **IMAG** (Image) | IMAG1–5 | Trustworthiness, stability, social contribution, concern, innovation |
| **CUEX** (Customer Expectation) | CUEX1–3 | Overall quality expectation, need fulfillment, error frequency |
| **PERQ** (Perceived Quality) | PERQ1–7 | Overall quality, technical, service, product, variety, reliability, transparency |
| **PERV** (Perceived Value) | PERV1–2 | Price vs quality, quality vs price |
| **CUSA** (Customer Satisfaction) | CUSA1–3 | Overall satisfaction, fulfillment, ideal comparison |
| **CUSCO** (Customer Complaints) | CUSCO | Single item: complaint handling |
| **CUSL** (Customer Loyalty) | CUSL1–3 | Repurchase, price tolerance, word of mouth |

## Catatan tentang Indikator {.smaller}

::: {.callout-warning}
**CUSCO** hanya memiliki **1 indikator** (single item). Ini berarti:

-   Tidak dapat menghitung reliabilitas internal (Alpha, CR)
-   AVE otomatis = 1.0 (hanya satu loading)
-   Interpretasi harus hati-hati — error variance tidak dapat diestimasi secara terpisah
:::

::: {.callout-note}
**PERV** hanya memiliki **2 indikator**. Konstruk dengan 2 indikator masih dapat diidentifikasi dalam PLS-SEM, tetapi memiliki keterbatasan dalam estimasi reliabilitas. Gunakan rhoA sebagai ukuran reliabilitas yang lebih robust.
:::

## Hipotesis ECSI (H1–H12) {.smaller}

| No | Hipotesis | Path |
|----|-----------|------|
| H1 | IMAG → CUEX | CUEX ~ IMAG |
| H2 | IMAG → CUSA | CUSA ~ IMAG |
| H3 | IMAG → CUSL | CUSL ~ IMAG |
| H4 | CUEX → PERQ | PERQ ~ CUEX |
| H5 | CUEX → PERV | PERV ~ CUEX |
| H6 | CUEX → CUSA | CUSA ~ CUEX |
| H7 | PERQ → PERV | PERV ~ PERQ |
| H8 | PERQ → CUSA | CUSA ~ PERQ |
| H9 | PERV → CUSA | CUSA ~ PERV |
| H10 | CUSA → CUSCO | CUSCO ~ CUSA |
| H11 | CUSA → CUSL | CUSL ~ CUSA |
| H12 | CUSCO → CUSL | CUSL ~ CUSCO |

## Spesifikasi Measurement Model

```{r}
#| echo: true
mm <- constructs(
  composite("IMAG",  multi_items("IMAG", 1:5)),
  composite("CUEX",  multi_items("CUEX", 1:3)),
  composite("PERQ",  multi_items("PERQ", 1:7)),
  composite("PERV",  multi_items("PERV", 1:2)),
  composite("CUSA",  multi_items("CUSA", 1:3)),
  composite("CUSCO", single_item("CUSCO")),
  composite("CUSL",  multi_items("CUSL", 1:3))
)
```

## Spesifikasi Structural Model

```{r}
#| echo: true
sm <- relationships(
  paths(from = "IMAG",  to = c("CUEX", "CUSA", "CUSL")),
  paths(from = "CUEX",  to = c("PERQ", "PERV", "CUSA")),
  paths(from = "PERQ",  to = c("PERV", "CUSA")),
  paths(from = "PERV",  to = "CUSA"),
  paths(from = "CUSA",  to = c("CUSCO", "CUSL")),
  paths(from = "CUSCO", to = "CUSL")
)
```

## Estimasi Model PLS

```{r}
#| echo: true
pls_model <- estimate_pls(
  data = mobi,
  measurement_model = mm,
  structural_model = sm
)
pls_summary <- summary(pls_model)
```

## Evaluasi Outer Model: Reliabilitas {.smaller}

```{r}
#| echo: true
pls_summary$reliability
```

. . .

| Kriteria | Ambang Batas |
|----------|-------------|
| Cronbach's Alpha | $\geq$ 0.70 |
| rhoC (Composite Reliability) | $\geq$ 0.70 |
| AVE | $\geq$ 0.50 |
| rhoA | $\geq$ 0.70 |

## Outer Loadings {.smaller}

```{r}
#| echo: true
pls_summary$loadings
```

. . .

-   Outer loading $\geq$ 0.70: ideal
-   Loading antara 0.40–0.70: pertimbangkan dampak penghapusan terhadap AVE/CR

## Discriminant Validity: HTMT {.smaller}

```{r}
#| echo: true
pls_summary$validity$htmt
```

. . .

-   **HTMT** (Heterotrait-Monotrait Ratio) < 0.90: memadai
-   HTMT < 0.85: lebih konservatif (**Henseler et al., 2015**)

## Discriminant Validity: Fornell-Larcker {.smaller}

```{r}
#| echo: true
pls_summary$validity$fl_criteria
```

. . .

Diagonal = $\sqrt{AVE}$, off-diagonal = korelasi antar konstruk. Discriminant validity terpenuhi jika nilai diagonal > semua nilai off-diagonal pada baris/kolomnya.

## Discriminant Validity: Cross-Loadings {.smaller}

```{r}
#| echo: true
pls_summary$validity$cross_loadings
```

. . .

Setiap indikator harus memiliki loading tertinggi pada konstruk miliknya sendiri dibanding konstruk lain.

## Bootstrap {.smaller}

```{r}
#| echo: true
#| cache: true
set.seed(2026)
boot <- bootstrap_model(pls_model, nboot = 5000)
boot_sum <- summary(boot)
```

::: {.callout-tip}
Gunakan minimal **nboot = 5000** untuk hasil yang stabil (Hair et al., 2019). Selalu set seed untuk reprodusibilitas.
:::

## Path Coefficients (Bootstrap) {.smaller}

```{r}
#| echo: true
boot_sum$bootstrapped_paths
```

## Evaluasi Inner Model: $R^2$

```{r}
#| echo: true
pls_summary$paths
```

. . .

| $R^2$ | Interpretasi |
|-------|-------------|
| $\geq$ 0.75 | Substansial |
| $\geq$ 0.50 | Moderat |
| $\geq$ 0.25 | Lemah |

## Effect Size: $f^2$ {.smaller}

```{r}
#| echo: true
pls_summary$fSquare
```

. . .

| $f^2$ | Interpretasi |
|-------|-------------|
| $\geq$ 0.35 | Besar |
| $\geq$ 0.15 | Sedang |
| $\geq$ 0.02 | Kecil |

## Analisis Mediasi PLS-SEM {.smaller}

Menguji mediasi IMAG → CUSA → CUSL:

```{r}
#| echo: true
med <- specific_effect_significance(boot,
  from = "IMAG", through = "CUSA", to = "CUSL")
med
```

. . .

Jika bootstrap CI tidak melewati nol, efek mediasi signifikan.

## PLS-Predict {.smaller}

```{r}
#| echo: true
#| cache: true
set.seed(2026)
pred <- tryCatch(
  predict_pls(
    model = pls_model,
    technique = predict_DA,
    noFolds = 10,
    reps = 10
  ),
  error = function(e) {
    message("PLS-Predict error (sering terjadi pada model dengan single-item construct): ", e$message)
    NULL
  }
)
if (!is.null(pred)) summary(pred)
```

. . .

::: {.callout-note}
**Interpretasi**: Jika RMSE PLS < RMSE LM untuk **mayoritas indikator**, model memiliki predictive power yang baik (Shmueli et al., 2019).
:::

## Path Diagram PLS

```{r}
#| echo: true
plot(pls_model)
```

## Pelaporan PLS-SEM (Template APA) {.smaller}

> Model PLS-SEM diestimasi menggunakan paket seminr di R. Evaluasi outer model menunjukkan bahwa seluruh konstruk memiliki reliabilitas yang memadai (rhoC > 0.70, AVE > 0.50). Discriminant validity terpenuhi berdasarkan kriteria HTMT (< 0.90) dan Fornell-Larcker.
>
> Hasil bootstrap (5000 resamples) menunjukkan bahwa ... dari 12 hipotesis didukung oleh data. IMAG berpengaruh signifikan terhadap CUEX ($\beta$ = ..., p < ...). CUSA berpengaruh signifikan terhadap CUSL ($\beta$ = ..., p < ...). Nilai $R^2$ untuk CUSL sebesar ..., mengindikasikan bahwa model menjelaskan ...% varians customer loyalty. Analisis mediasi menunjukkan efek tidak langsung IMAG → CUSA → CUSL yang signifikan (indirect = ..., 95% CI [..., ...]).

## Referensi PLS-SEM

-   Hair, J.F., Risher, J.J., Sarstedt, M. & Ringle, C.M. (2019). When to use and how to report PLS-SEM. *European Business Review*, 31(1), 2–24.
-   Henseler, J., Ringle, C.M. & Sarstedt, M. (2015). A new criterion for assessing discriminant validity. *Journal of the Academy of Marketing Science*, 43(1), 115–135.
-   Shmueli, G., Sarstedt, M., Hair, J.F., et al. (2019). Predictive model assessment in PLS-SEM. *European Journal of Marketing*, 53(11), 2322–2347.

# Latihan

## Latihan 1: CB-SEM {.smaller}

> Hapus satu path dari model struktural CB-SEM (misalnya hapus path `ELOY ~ HV`) dan estimasi ulang. Bandingkan fit indices dan path coefficients dengan model asli.

```{r}
#| echo: true
#| code-fold: true
#| code-summary: "Jawaban"
sem_model2 <- '
  PMB  =~ PMB1 + PMB2 + PMB3 + PMB4
  HV   =~ HV1 + HV2 + HV3 + HV4
  ELOY =~ ELOY1 + ELOY2 + ELOY3
  HV   ~ PMB
  ELOY ~ PMB
'
sem_fit2 <- sem(sem_model2, data = dat)
fitMeasures(sem_fit2, c("cfi", "tli", "rmsea", "srmr"))
```

## Latihan 2: PLS-SEM {.smaller}

> Uji jalur mediasi lain dalam model ECSI, misalnya CUEX → PERQ → CUSA. Gunakan `specific_effect_significance()`.

```{r}
#| echo: true
#| code-fold: true
#| code-summary: "Jawaban"
med2 <- specific_effect_significance(boot,
  from = "CUEX", through = "PERQ", to = "CUSA")
med2
```

# Ringkasan

## Apa yang Sudah Kita Pelajari

-   **Konsep SEM**: variabel laten, measurement vs structural model
-   **CB-SEM** dengan `lavaan`:
    -   Two-step approach (CFA → Full SEM)
    -   Fit indices, CR, AVE, Fornell-Larcker
    -   Analisis mediasi dengan bootstrap
-   **PLS-SEM** dengan `seminr`:
    -   Outer model: loadings, reliabilitas, HTMT, Fornell-Larcker, cross-loadings
    -   Inner model: path coefficients, bootstrap, $R^2$, $f^2$
    -   Mediasi dan PLS-Predict

## Perbandingan Praktis

| Aspek | CB-SEM (`lavaan`) | PLS-SEM (`seminr`) |
|-------|-------------------|---------------------|
| Sintaks model | Text formula (`=~`, `~`) | `constructs()`, `relationships()` |
| Estimasi | `cfa()` / `sem()` | `estimate_pls()` |
| Signifikansi | Langsung dari output | `bootstrap_model()` |
| Fit indices | CFI, TLI, RMSEA, SRMR | $R^2$, $f^2$, HTMT |
| Visualisasi | `semPaths()` | `plot()` |
| Mediasi | Label + `:=` | `specific_effect_significance()` |

# Terima Kasih!

Materi tersedia di website workshop.