---
title: "Structural Equation Modelling (SEM)"
author: "ISEI Workshop"
format: revealjs
---

```{r}
#| echo: false
#| warning: false
#| message: false
library(tidyverse)
library(readxl)
library(lavaan)
library(semPlot)
library(knitr)
set.seed(2026)
```

## Rencana Hari Ini

**Bagian A: CB-SEM dengan `lavaan`**

-   Two-Step Approach: CFA → Full SEM
-   Fit indices, reliabilitas, validitas, mediasi

**Bagian B: PLS-SEM dengan `seminr`**

-   Berbagai tipe konstruk (composite, reflective, HOC, formatif)
-   Outer & inner model evaluation, bootstrap, mediasi

## Apa itu SEM?

**SEM** = analisis faktor + regresi. Menguji hubungan simultan antara variabel **laten** melalui indikator terukur.

-   **Measurement model**: hubungan laten ↔ indikator
-   **Structural model**: hubungan antar laten

## Terminologi SEM {.smaller}

| Istilah | Penjelasan |
|---------|------------|
| Variabel Laten | Konstruk tidak langsung terukur (oval) |
| Variabel Manifes | Item kuesioner (kotak) |
| Variabel Eksogen | Independen — tidak diprediksi variabel lain |
| Variabel Endogen | Dependen — diprediksi variabel lain |

## CB-SEM vs PLS-SEM {.smaller}

| Kriteria | CB-SEM | PLS-SEM |
|----------|--------|---------|
| Basis | Kovarians | Varians |
| Tujuan | Konfirmasi teori | Prediksi & eksplorasi |
| Ukuran sampel | Besar (>200) | Kecil–menengah (>50) |
| Tipe indikator | Reflektif | Reflektif & formatif |
| Fit indices | CFI, TLI, RMSEA, SRMR | R², HTMT |
| Paket R | `lavaan` | `seminr` |

## Two-Step Approach

Anderson & Gerbing (1988):

1.  **CFA**: Evaluasi measurement model (validitas & reliabilitas)
2.  **Full SEM**: Tambahkan jalur struktural (uji hipotesis)

::: {.callout-important}
Jangan langsung full SEM tanpa memastikan measurement model baik!
:::

# Bagian A: CB-SEM dengan lavaan

## Import Data

Data E-Loyalty (Khoa & Nguyen, 2020): PMB → HV → ELOY.

```{r}
#| echo: true
dat <- read_excel("data/sem/data.xlsx") |> select(-No)
glimpse(dat)
```

## Konstruk dan Hipotesis {.smaller}

| Konstruk | Indikator | Deskripsi |
|----------|-----------|-----------|
| **PMB** | PMB1–4 | Perceived Mental Benefits |
| **HV** | HV1–4 | Hedonic Value |
| **ELOY** | ELOY1–3 | Electronic Loyalty |

| No | Hipotesis | Path |
|----|-----------|------|
| H1 | PMB → ELOY | `ELOY ~ PMB` |
| H2 | PMB → HV | `HV ~ PMB` |
| H3 | HV → ELOY | `ELOY ~ HV` |

## Sintaks lavaan

| Operator | Makna | Contoh |
|----------|-------|--------|
| `=~` | "diukur oleh" | `PMB =~ PMB1 + PMB2` |
| `~` | "diregresikan terhadap" | `ELOY ~ PMB + HV` |
| `~~` | kovarians/varians | `HV ~~ ELOY` |
| `:=` | defined parameter | `indirect := a*b` |

## CFA: Spesifikasi & Estimasi

```{r}
#| echo: true
cfa_model <- '
  PMB  =~ PMB1 + PMB2 + PMB3 + PMB4
  HV   =~ HV1 + HV2 + HV3 + HV4
  ELOY =~ ELOY1 + ELOY2 + ELOY3
'
cfa_fit <- cfa(cfa_model, data = dat)
```

## Fit Indices CFA {.smaller}

```{r}
#| echo: true
fitMeasures(cfa_fit, c("chisq", "df", "pvalue",
                        "cfi", "tli", "rmsea", "srmr"))
```

| Indeks | Kriteria Baik |
|--------|---------------|
| CFI | ≥ 0.90 |
| TLI | ≥ 0.90 |
| RMSEA | ≤ 0.08 |
| SRMR | ≤ 0.08 |

::: {.callout-tip}
Laporkan minimal CFI, RMSEA, dan SRMR. Jangan hanya mengandalkan satu indeks.
:::

## Modification Indices {.smaller}

```{r}
#| echo: true
mi <- modindices(cfa_fit, sort = TRUE, minimum.value = 10)
mi |> head(10) |> kable(digits = 3)
```

Kolom `mi` = penurunan chi-square jika parameter ditambahkan. Hanya tambahkan yang punya **justifikasi teoretis**.

## Standardized Loadings {.smaller}

```{r}
#| echo: true
parameterEstimates(cfa_fit, standardized = TRUE) |>
  filter(op == "=~") |>
  select(Konstruk = lhs, Indikator = rhs,
         Loading = est, Std.Loading = std.all, p = pvalue) |>
  mutate(Memadai = ifelse(Std.Loading >= 0.50, "Ya", "Tidak")) |>
  kable(digits = 3)
```

Loading ≥ 0.50 memadai, idealnya ≥ 0.70.

## CR & AVE {.smaller}

```{r}
#| echo: true
std_loadings <- parameterEstimates(cfa_fit, standardized = TRUE) |>
  filter(op == "=~") |> select(lhs, std.all)

reliabilitas <- std_loadings |>
  group_by(Konstruk = lhs) |>
  summarize(
    n_items = n(),
    AVE = sum(std.all^2) / n(),
    CR = sum(std.all)^2 / (sum(std.all)^2 + (n() - sum(std.all^2))),
    .groups = "drop"
  )
reliabilitas |> kable(digits = 3)
```

AVE ≥ 0.50 (convergent validity), CR ≥ 0.70 (reliabilitas).

## Discriminant Validity: Fornell-Larcker

```{r}
#| echo: true
cor_lv <- lavInspect(cfa_fit, "cor.lv")
round(cor_lv, 3)
```

```{r}
#| echo: true
sqrt_ave <- sqrt(setNames(reliabilitas$AVE, reliabilitas$Konstruk))
round(sqrt_ave, 3)
```

√AVE harus > korelasi antar konstruk pada baris/kolomnya.

## Model Tanpa Mediasi

```{r}
#| echo: true
sem_direct <- '
  PMB  =~ PMB1 + PMB2 + PMB3 + PMB4
  HV   =~ HV1 + HV2 + HV3 + HV4
  ELOY =~ ELOY1 + ELOY2 + ELOY3
  ELOY ~ PMB + HV
'
sem_direct_fit <- sem(sem_direct, data = dat)
```

```{r}
#| echo: true
parameterEstimates(sem_direct_fit, standardized = TRUE) |>
  filter(op == "~") |>
  select(DV = lhs, IV = rhs, B = est, Beta = std.all, p = pvalue) |>
  kable(digits = 3)
```

## Full SEM dengan Mediasi {.smaller}

```{r}
#| echo: true
sem_model <- '
  PMB  =~ PMB1 + PMB2 + PMB3 + PMB4
  HV   =~ HV1 + HV2 + HV3 + HV4
  ELOY =~ ELOY1 + ELOY2 + ELOY3
  HV   ~ a*PMB
  ELOY ~ c*PMB + b*HV
  indirect := a*b
  total    := c + a*b
'
```

Label `a`, `b`, `c` untuk menghitung indirect & total effect.

## Estimasi Bootstrap

```{r}
#| echo: true
#| cache: true
sem_fit <- sem(sem_model, data = dat, se = "bootstrap", bootstrap = 1000)
```

Bootstrap: distribusi sampling mediasi umumnya *skewed* → CI empiris lebih valid.

## Path Coefficients {.smaller}

```{r}
#| echo: true
parameterEstimates(sem_fit, standardized = TRUE) |>
  filter(op == "~") |>
  select(DV = lhs, IV = rhs, B = est, SE = se,
         p = pvalue, Beta = std.all) |>
  mutate(Sig = ifelse(p < 0.05, "Ya", "Tidak")) |>
  kable(digits = 3)
```

## R² & Mediasi

```{r}
#| echo: true
lavInspect(sem_fit, "r2")
```

```{r}
#| echo: true
parameterEstimates(sem_fit) |>
  filter(op == ":=") |>
  select(Label = label, Estimate = est, p = pvalue,
         CI.Lower = ci.lower, CI.Upper = ci.upper) |>
  kable(digits = 3)
```

CI tidak melewati nol → mediasi signifikan. Efek langsung tetap signifikan → **mediasi parsial**.

## Path Diagram

```{r}
#| echo: true
semPaths(sem_fit, whatLabels = "std", layout = "tree2",
         edge.label.cex = 0.8, style = "lisrel", residuals = FALSE,
         rotation = 2, nCharNodes = 4, sizeMan = 6, sizeLat = 9)
```

# Bagian B: PLS-SEM dengan seminr

```{r}
#| echo: true
library(seminr)
```

## Mengapa PLS-SEM?

-   Tidak memerlukan asumsi normalitas
-   Sampel kecil (>50)
-   Mendukung indikator **formatif** dan **reflektif**
-   Cocok untuk model kompleks
-   Fokus pada **prediksi**

## Reflektif vs Formatif

-   **Reflektif** (Mode A): Indikator = *efek* dari konstruk. Hapus satu → makna tetap.
-   **Formatif** (Mode B): Indikator *membentuk* konstruk. Hapus satu → makna berubah.

## Tipe Konstruk di `seminr` {.smaller}

| Fungsi | Model | Penjelasan |
|--------|-------|------------|
| `composite()` | Composite Mode A | Default PLS-SEM, correlation weights |
| `composite(..., mode_B)` | Composite Mode B | Formatif, regression weights |
| `reflective()` | Common factor | PLSc (consistent PLS) |
| `higher_composite()` | HOC | Dibentuk dari dimensi konstruk lain |
| `single_item()` | Single item | Satu indikator |

## Dataset & Model {.smaller}

```{r}
#| echo: true
mobi <- read_excel("data/plssem/sem_mobi.xlsx")
```

| Konstruk | Indikator | Tipe |
|----------|-----------|------|
| Image | IMAG1–3 | composite Mode A |
| Value | PERV1–2 | composite Mode A |
| Satisfaction | HOC | higher_composite (Image + Value) |
| Quality | PERQ1–3 | composite **Mode B** (formatif) |
| Complaints | CUSCO | single_item |
| Loyalty | CUSL1–3 | reflective (PLSc) |

## Hipotesis PLS

| No | Hipotesis | Path |
|----|-----------|------|
| H1 | Quality → Satisfaction | |
| H2 | Satisfaction → Complaints | |
| H3 | Satisfaction → Loyalty | |

Mediasi: Quality → Satisfaction → Loyalty

## Spesifikasi Model {.smaller}

```{r}
#| echo: true
mm <- constructs(
  composite("Image",        multi_items("IMAG", 1:3)),
  composite("Value",        multi_items("PERV", 1:2)),
  higher_composite("Satisfaction",
                   dimensions = c("Image", "Value"),
                   method = two_stage),
  composite("Quality",      multi_items("PERQ", 1:3), weights = mode_B),
  composite("Complaints",   single_item("CUSCO")),
  reflective("Loyalty",     multi_items("CUSL", 1:3))
)

sm <- relationships(
  paths(from = "Quality",      to = "Satisfaction"),
  paths(from = "Satisfaction", to = c("Complaints", "Loyalty"))
)
```

## Estimasi PLS

```{r}
#| echo: true
pls_model <- estimate_pls(
  data = as.data.frame(mobi),
  measurement_model = mm,
  structural_model = sm
)

# Workaround bug seminr: HOC dimensions
hoc_dims <- c("Image", "Value")
stage1_scores <- pls_model$first_stage_model$construct_scores
pls_model$rawdata <- cbind(pls_model$rawdata,
                           stage1_scores[, hoc_dims, drop = FALSE])

pls_summary <- summary(pls_model)
```

## Reliabilitas {.smaller}

```{r}
#| echo: true
pls_summary$reliability
```

rhoC ≥ 0.70, AVE ≥ 0.50. Alpha/rhoA **tidak relevan** untuk konstruk formatif (Mode B).

## Outer Loadings

```{r}
#| echo: true
pls_summary$loadings
```

Loading ≥ 0.70 ideal. Loading 0.40–0.70: pertimbangkan dampak pada AVE.

## HTMT (Discriminant Validity) {.smaller}

```{r}
#| echo: true
pls_summary$validity$htmt
```

HTMT < 0.90 memadai (konservatif: < 0.85). Image–Satisfaction dan Value–Satisfaction tinggi karena mereka **dimensi HOC**.

## Bootstrap {.smaller}

```{r}
#| echo: true
#| cache: true
set.seed(2026)
boot <- bootstrap_model(pls_model, nboot = 100, cores = 1)
boot_sum <- summary(boot)
```

::: {.callout-tip}
Minimal **nboot = 5000** untuk hasil stabil (Hair et al., 2019). 100 hanya untuk demo.
:::

## Path Coefficients (Bootstrap) {.smaller}

```{r}
#| echo: true
boot_sum$bootstrapped_paths
```

T > 1.96 dan CI tidak melewati nol → signifikan.

## R² dan f² {.smaller}

```{r}
#| echo: true
pls_summary$paths
```

| R² | Interpretasi |
|-------|-------------|
| ≥ 0.75 | Substansial |
| ≥ 0.50 | Moderat |
| ≥ 0.25 | Lemah |

```{r}
#| echo: true
pls_summary$fSquare
```

f²: 0.02 kecil, 0.15 sedang, 0.35 besar.

## Mediasi PLS-SEM

```{r}
#| echo: true
med1 <- specific_effect_significance(boot,
  from = "Quality", through = "Satisfaction", to = "Loyalty")
med1
```

```{r}
#| echo: true
med2 <- specific_effect_significance(boot,
  from = "Quality", through = "Satisfaction", to = "Complaints")
med2
```

## PLSpredict {.smaller}

```{r}
#| echo: true
# PLSpredict belum mendukung higher_composite()
# Demo dengan model sederhana tanpa HOC:
mm_simple <- constructs(
  composite("Quality",      multi_items("PERQ", 1:3), weights = mode_B),
  composite("Satisfaction", multi_items("IMAG", 1:3)),
  composite("Complaints",   single_item("CUSCO")),
  reflective("Loyalty",     multi_items("CUSL", 1:3))
)
sm_simple <- relationships(
  paths(from = "Quality",      to = "Satisfaction"),
  paths(from = "Satisfaction", to = c("Complaints", "Loyalty"))
)
pls_simple <- estimate_pls(data = as.data.frame(mobi),
                           measurement_model = mm_simple,
                           structural_model = sm_simple)
set.seed(2026)
pred <- predict_pls(pls_simple, technique = predict_DA, noFolds = 10)
summary(pred)
```

PLS RMSE < LM RMSE → predictive power baik.

## Path Diagram PLS

```{r}
#| echo: true
plot(boot)
save_plot("plsem.png")
```

# Rekap Sesi 3

## Perbandingan Praktis {.smaller}

| Aspek | CB-SEM (`lavaan`) | PLS-SEM (`seminr`) |
|-------|-------------------|---------------------|
| Sintaks | `=~`, `~` | `constructs()`, `relationships()` |
| Estimasi | `cfa()` / `sem()` | `estimate_pls()` |
| Signifikansi | Langsung dari output | `bootstrap_model()` |
| Fit indices | CFI, TLI, RMSEA, SRMR | R², f², HTMT |
| Mediasi | Label + `:=` | `specific_effect_significance()` |

## Yang Sudah Dipelajari

::: incremental
-   **Konsep SEM**: laten vs manifes, measurement vs structural
-   **CB-SEM**: CFA → Full SEM, fit indices, CR, AVE, Fornell-Larcker, mediasi
-   **PLS-SEM**: composite (Mode A/B), reflective (PLSc), HOC, single_item, bootstrap, R², f², HTMT
:::

# Latihan

## Latihan 1: CB-SEM

> Hapus path `ELOY ~ HV` dan estimasi ulang.

```{r}
#| echo: true
#| code-fold: true
#| code-summary: "Jawaban"
sem_model2 <- '
  PMB  =~ PMB1 + PMB2 + PMB3 + PMB4
  HV   =~ HV1 + HV2 + HV3 + HV4
  ELOY =~ ELOY1 + ELOY2 + ELOY3
  HV   ~ PMB
  ELOY ~ PMB
'
sem_fit2 <- sem(sem_model2, data = dat)
fitMeasures(sem_fit2, c("cfi", "tli", "rmsea", "srmr"))
```

## Latihan 2: PLS-SEM

> Hapus CUSL2 dari Loyalty, estimasi ulang. Apakah reliabilitas membaik?

```{r}
#| echo: true
#| code-fold: true
#| code-summary: "Jawaban"
mm2 <- constructs(
  composite("Image",        multi_items("IMAG", 1:3)),
  composite("Value",        multi_items("PERV", 1:2)),
  higher_composite("Satisfaction",
                   dimensions = c("Image", "Value"),
                   method = two_stage),
  composite("Quality",      multi_items("PERQ", 1:3), weights = mode_B),
  composite("Complaints",   single_item("CUSCO")),
  reflective("Loyalty",     c("CUSL1", "CUSL3"))
)
pls_model2 <- estimate_pls(
  data = as.data.frame(mobi),
  measurement_model = mm2,
  structural_model = sm
)
stage1 <- pls_model2$first_stage_model$construct_scores
for (d in c("Image", "Value")) {
  pls_model2$rawdata[[d]] <- stage1[, d]
}
summary(pls_model2)$reliability
```

# Akhir Sesi 3!

Terima kasih atas partisipasinya!
