---
title: "Latihan Pasca-Workshop"
subtitle: "Latihan opsional untuk menguji pengetahuan dan memperkuat pemahaman Anda"
format: html
---

## Persiapan

Siapkan cheatsheet dplyr, tidyr, dan ggplot agar mudah dirujuk.

### Muat paket-paket

Kode di bawah ini akan memuat paket-paket yang Anda butuhkan:

```{r}
#| output: false
library(tidyverse)
library(car)
```

### Muat dataset

Kode di bawah ini akan memuat dan menampilkan beberapa baris pertama dari dataset `Duncan`. Untuk mengetahui lebih lanjut tentang dataset ini, ketik `?Duncan` di konsol RStudio Anda.

```{r}
#| echo: true

duncan <- as_tibble(Duncan)
print(duncan)
```

Kode di bawah ini akan memuat dan menampilkan beberapa baris pertama dari dataset `WVS`. Untuk mengetahui lebih lanjut tentang dataset ini, ketik `?WVS` di konsol RStudio Anda.

```{r}
#| echo: true

wvs <- as_tibble(WVS)
print(wvs)
```

## Soal 1

Menggunakan dataset `wvs`, filter kolom `age` untuk menyertakan nilai lebih dari 29. Kemudian, pilih kolom `age`, `degree`, `religion` dan `poverty`. Simpan hasilnya ke dataframe baru bernama `wvs_filtered`. 

```{r}
#| echo: true
#| code-fold: true
#| code-summary: "Show Answer"

wvs_filtered <- wvs |> 
    filter(age > 29) |> 
    select(age, degree, religion, poverty) 

print(wvs_filtered)
```

## Soal 2

Perbarui dataset `wvs` dengan membuat versi dummy-coded dari variabel `gender`, di mana male = 0 dan female = 1. Simpan hasilnya di kolom baru bernama `gender_coded`.

```{r}
#| echo: true
#| code-fold: true
#| code-summary: "Show Answer"

wvs <- wvs |> 
    mutate(gender_coded = if_else(gender == "male", 0, 1)) 

print(wvs)
```


## Soal 3

Buat ringkasan dari dataset `wvs` yang menampilkan jumlah observasi untuk setiap negara.

```{r}
#| echo: true
#| code-fold: true
#| code-summary: "Show Answer"

wvs |> 
    count(country) 
```

## Soal 4

Menggunakan dataset `wvs`, hitung rata-rata `age` untuk setiap kombinasi gender dan status gelar.

```{r}
#| echo: true
#| code-fold: true
#| code-summary: "Show Answer"

wvs |> 
    group_by(gender, degree) |> 
    summarise(avg_age = mean(age, na.rm = TRUE))
```

## Soal 5

Menggunakan dataset `wvs`, buat statistik ringkasan untuk setiap negara dan agama (yes/no). Hitung `age` mean, `age` median, dan jumlah observasi.

```{r}
#| echo: true
#| code-fold: true
#| code-summary: "Show Answer"

wvs |> 
    group_by(country, religion) %>%
    summarise(
        avg_age = mean(age, na.rm = TRUE),
        median_age = median(age, na.rm = TRUE),
        n_observations = n()
    ) 

```



## Soal 6

Menggunakan dataset `wvs`, pilih 10 responden tertua dari USA. (petunjuk: `arrange()` dan `slice()`)

```{r}
#| echo: true
#| code-fold: true
#| code-summary: "Show Answer"

wvs |> 
    filter(country == "USA", age > 50) |> 
    arrange(desc(age)) |> 
    slice(1:10)

```

## Soal 7


Perbarui dataset `wvs` dengan menambahkan kolom baru bernama `age_category` yang mengkategorikan setiap responden berdasarkan kriteria berikut:

- below 18 = "youth" category
- between 18 to 34 = "young adult" category
- between 35 to 49 = "adult" category
- between 50 to 69 = "senior" category
- more than 70 = "elderly" category

```{r}
#| echo: true
#| code-fold: true
#| code-summary: "Show Answer"

wvs <- wvs |> 
    mutate(age_category = case_when(
        age < 18 ~ "youth",
        age >= 18 & age < 35 ~ "young adult",
        age >= 35 & age < 50 ~ "adult",
        age >= 50 & age < 70 ~ "senior",
        age >= 70 ~ "elderly"
    )) 

print(wvs)

```

## Soal 8

Buat ulang visualisasi berikut:

```{r}
#| echo: true
#| code-fold: true
#| code-summary: "Show Answer"

wvs |> ggplot(aes(x = country, fill = poverty)) +
    geom_bar(position = "dodge") +
    labs(title = "Distribution of Poverty Opinions Across Countries",
       x = "Country", 
       y = "Count", 
       fill = "Poverty Opinion") +
    theme_minimal() 

```

## Soal 9

Buat ulang visualisasi berikut:

```{r}
#| echo: true
#| code-fold: true
#| code-summary: "Show Answer"

wvs |> 
    ggplot(aes(x = country, fill = degree)) +
    geom_bar(position = "fill") +
    labs(title = "Proportion of Degree Status by Country", 
       x = "Country", y = "Count", fill = "Degree Status") +
    theme_minimal()
```


## Soal 10

Buat ulang visualisasi berikut:

```{r}
#| echo: true
#| code-fold: true
#| code-summary: "Show Answer"

wvs |> ggplot(aes(x = country, y = age)) +
    geom_boxplot() +
    labs(title = "Age Distribution by Country", x = "Country", y = "Age") +
    theme_minimal() +
    theme(legend.position = "none")
```

## Soal 11

Buat ulang visualisasi berikut:

```{r}
#| echo: true
#| code-fold: true
#| code-summary: "Show Answer"

wvs |> 
    ggplot(aes(x = country, y = age)) +
    geom_boxplot() +
    facet_wrap(~ religion) +
    labs(title = "Age Distribution by Country and Religion",
       x = "Country", y = "Age") +
    theme_minimal() 
```

## Soal 12

Buat ulang visualisasi berikut menggunakan dataset `duncan`:

```{r}
#| echo: true
#| code-fold: true
#| code-summary: "Show Answer"

duncan |> 
    ggplot(aes(x = income, y = prestige, color = type)) +
    geom_jitter() +
    labs(title = "Occupation Prestige vs. Income",
       x = "Income", 
       y = "Prestige Score",
       color = "Occupation Type") +
    theme_minimal()
```

## Soal 13

Buat ulang visualisasi berikut menggunakan dataset `duncan`:

```{r}
#| echo: true
#| code-fold: true
#| code-summary: "Show Answer"

duncan |> 
    ggplot(aes(x = type, y = income)) +
    geom_boxplot() +
    labs(title = "Income Distribution by Occupation Type",
        x = "Occupation Type",
        y = "Income") +
    theme_minimal()

```

## Soal 14

Buat ulang visualisasi berikut menggunakan dataset `duncan`:

```{r}
#| echo: true
#| code-fold: true
#| code-summary: "Show Answer"

duncan |> 
    ggplot(aes(x = prestige, y = income, color = type)) +
    geom_jitter() +
    geom_smooth(method = "lm") +
    labs(
        title = "Relationship between Prestige and Income",
        subtitle = "Grouped by Occupation Type",
        x = "Prestige Score",
        y = "Income",
        color = "Occupation Type"
    ) + 
    theme_minimal()

```

## Soal 15

Menggunakan dataset `duncan`:

-  Periksa korelasi antara skor `prestige` dan `education`.
-  Analisis hubungan antara `income` dan skor `prestige`.

```{r}
#| echo: true
#| code-fold: true
#| code-summary: "Show Answer"

cor.test(duncan$prestige, duncan$education)
cor.test(duncan$prestige, duncan$income)
```

## Soal 16

Menggunakan dataset `duncan`, bandingkan skor prestige antar kategori pekerjaan yang berbeda menggunakan ANOVA.

```{r}
#| echo: true
#| code-fold: true
#| code-summary: "Show Answer"

duncan_anova <- aov(prestige ~ type, data=duncan)
summary(duncan_anova)

```

## Soal 17

Menggunakan dataset `duncan`, buat model regresi yang memprediksi `income` berdasarkan skor `prestige` dan `education`.

```{r}
#| output: false

library(huxtable)
```

```{r}
#| echo: true
#| code-fold: true
#| code-summary: "Show Answer"

duncan_model <- lm(income ~ prestige + education, data = duncan)
huxreg("income" = duncan_model)
```

## Soal 18

Menggunakan dataset `wvs`, periksa hubungan antara `religion` dan persepsi `poverty`.

```{r}
#| echo: true
#| code-fold: true
#| code-summary: "Show Answer"

wvs_chisq <- chisq.test(table(wvs$religion, wvs$poverty))
print(wvs_chisq)
```

## Soal 19

Menggunakan dataset wvs, periksa apakah ada perbedaan signifikan dalam rata-rata usia antara individu dengan dan tanpa gelar universitas.

```{r}
#| echo: true
#| code-fold: true
#| code-summary: "Show Answer"

wvs_ttest <- t.test(age ~ degree, data = wvs)
print(wvs_ttest)
```

## Soal 20

Menggunakan dataset `wvs`, bandingkan rata-rata usia antar negara dan kategori usia yang berbeda **(lihat Soal 7 untuk membuat age_category)**, dan selidiki apakah ada perbedaan signifikan. Lakukan uji post-hoc jika diperlukan.

```{r}
#| echo: true
#| code-fold: true
#| code-summary: "Show Answer"

wvs_anova <- aov(age ~ country + age_category, data = wvs)
summary(wvs_anova)
```
