---
title: 'Sesi 3: Structural Equation Modelling (SEM)'
subtitle: 'ISEI Workshop: Analisis Regresi & SEM dengan RStudio'
jupyter: ir
execute:
  warning: false
  message: false
---

# Pengantar SEM

### Rencana Hari Ini

**Bagian A: CB-SEM dengan `lavaan`**

- Pengantar SEM & terminologi
- Two-Step Approach: CFA → Full SEM
- Dataset E-Loyalty
- Evaluasi model: fit indices, reliabilitas, validitas
- Mediasi

**Bagian B: PLS-SEM dengan `seminr`**

- Kapan menggunakan PLS-SEM
- Dataset ECSI (mobi)
- Outer & inner model evaluation
- Bootstrap, mediasi

---

**Structural Equation Modeling (SEM)** adalah teknik statistik multivariat yang menggabungkan analisis faktor dan regresi. SEM memungkinkan pengujian hubungan simultan antara beberapa variabel, termasuk variabel **laten** (tidak langsung teramati) melalui indikator-indikator terukur.

SEM terdiri dari dua komponen:

- **Measurement model**: hubungan antara variabel laten dan indikator-indikatornya ("Seberapa baik indikator mengukur konstruk?")
- **Structural model**: hubungan antar variabel laten ("Bagaimana konstruk saling mempengaruhi?")

### Terminologi SEM

| Istilah | Penjelasan |
|---------|------------|
| **Variabel Laten** | Konstruk yang tidak dapat diukur langsung (simbol oval dalam diagram) |
| **Variabel Manifes/Indikator** | Item kuesioner atau pengukuran langsung (simbol kotak) |
| **Variabel Eksogen** | Variabel independen — tidak diprediksi oleh variabel lain dalam model |
| **Variabel Endogen** | Variabel dependen — diprediksi oleh variabel lain dalam model |

### Measurement Model vs Structural Model

- **Measurement model**: menguji hubungan antara konstruk laten dan indikator-indikatornya
  - Pertanyaan utamanya: *"Seberapa baik indikator mengukur konstruk?"*
- **Structural model**: menguji hubungan antar konstruk laten
  - Pertanyaan utamanya: *"Bagaimana konstruk saling mempengaruhi?"*

SEM penting karena mengevaluasi **kedua komponen tersebut secara terpadu**, sehingga analisis tidak hanya berhenti pada kualitas pengukuran, tetapi juga pada hubungan teoritis antar konstruk.

### Kapan Menggunakan CB-SEM vs PLS-SEM?

| Kriteria | CB-SEM | PLS-SEM |
|----------|--------|---------|
| Basis | Kovarians | Varians |
| Tujuan | Konfirmasi teori | Prediksi & eksplorasi |
| Ukuran sampel | Besar (>200) | Kecil–menengah (>50) |
| Distribusi | Memerlukan normalitas | Fleksibel |
| Tipe indikator | Reflektif | Reflektif & formatif |
| Fit indices | CFI, TLI, RMSEA, SRMR | Tidak ada (gunakan R², HTMT) |
| Paket R | `lavaan` | `seminr` |

### Two-Step Approach

**Anderson & Gerbing (1988)** merekomendasikan:

1. **Langkah 1 — CFA**: Evaluasi measurement model terlebih dahulu (validitas konvergen & diskriminan)
2. **Langkah 2 — Full SEM**: Tambahkan jalur struktural (uji hipotesis)

::: {.callout-important}
Jangan langsung menjalankan full SEM tanpa memastikan measurement model sudah baik! Jika pengukuran buruk, kesimpulan struktural tidak dapat dipercaya.
:::

---

# Bagian A: CB-SEM dengan lavaan

## 1. Persiapan

```{r}
library(tidyverse)
library(readxl)
library(lavaan)
library(semPlot)
library(knitr)
set.seed(2026)
```

## 2. Import Data

Data tentang pengaruh Perceived Mental Benefits dan Hedonic Value terhadap E-Loyalty (Khoa & Nguyen, 2020).

```{r}
dat <- read_excel("data/sem/data.xlsx")
dat <- dat |> select(-No)
glimpse(dat)
```

### Konstruk dan Indikator

| Konstruk | Indikator | Deskripsi | Referensi |
|----------|-----------|-----------|-----------|
| **PMB** (Perceived Mental Benefits) | PMB1–PMB4 | Manfaat mental yang dirasakan konsumen | Nguyen & Khoa (2019) |
| **HV** (Hedonic Value) | HV1–HV4 | Nilai hedonik dari pengalaman belanja online | Lee & Wu (2017) |
| **ELOY** (Electronic Loyalty) | ELOY1–ELOY3 | Loyalitas elektronik konsumen | Khoa & Nguyen (2020) |

Semua konstruk bersifat **reflektif** — indikator merupakan efek dari konstruk.

### Hipotesis Penelitian

| No | Hipotesis | Path |
|----|-----------|------|
| H1 | PMB berpengaruh positif terhadap ELOY | ELOY ~ PMB |
| H2 | PMB berpengaruh positif terhadap HV | HV ~ PMB |
| H3 | HV berpengaruh positif terhadap ELOY | ELOY ~ HV |

Model ini juga memungkinkan pengujian **efek mediasi** HV dalam hubungan PMB → ELOY.

### Sintaks lavaan

| Operator | Makna | Contoh |
|----------|-------|--------|
| `=~` | "diukur oleh" (measurement) | `PMB =~ PMB1 + PMB2` |
| `~` | "diregresikan terhadap" (structural) | `ELOY ~ PMB + HV` |
| `~~` | kovarians/varians | `HV ~~ ELOY` |
| `:=` | defined parameter (mediasi) | `indirect := a*b` |

Sintaks ini penting karena model SEM pada dasarnya ditulis sebagai **bahasa spesifikasi model**. Jika peserta memahami arti operator-operator ini, mereka akan jauh lebih mudah membaca maupun memodifikasi model.

## 3. CFA (Confirmatory Factor Analysis)

### Spesifikasi dan Estimasi CFA

```{r}
cfa_model <- '
  PMB  =~ PMB1 + PMB2 + PMB3 + PMB4
  HV   =~ HV1 + HV2 + HV3 + HV4
  ELOY =~ ELOY1 + ELOY2 + ELOY3
'

cfa_fit <- cfa(cfa_model, data = dat)
```

Estimator default: **ML** (Maximum Likelihood). Secara otomatis menetapkan loading pertama = 1 untuk identifikasi model.

### Fit Indices CFA

```{r}
fitMeasures(cfa_fit, c("chisq", "df", "pvalue",
                        "cfi", "tli", "rmsea", "srmr"))
```

**Interpretasi:** Fit CFA kurang memadai: CFI = 0.742 (< 0.90), TLI = 0.654 (< 0.90), RMSEA = 0.216 (> 0.08), SRMR = 0.124 (> 0.08). Model pengukuran perlu perbaikan (misalnya menghapus indikator dengan loading rendah atau menambahkan kovarians error). Untuk tujuan pembelajaran, kita tetap melanjutkan.

Kriteria fit berdasarkan **Hu & Bentler (1999)**:

| Indeks | Kriteria Baik | Keterangan |
|--------|---------------|------------|
| $\chi^2$ p-value | > 0.05 | Sensitif terhadap sampel besar |
| CFI | ≥ 0.90 | Comparative Fit Index |
| TLI | ≥ 0.90 | Tucker-Lewis Index |
| RMSEA | ≤ 0.08 | Root Mean Square Error of Approximation |
| SRMR | ≤ 0.08 | Standardized Root Mean Square Residual |

::: {.callout-tip}
Laporkan minimal CFI, RMSEA, dan SRMR. Jangan hanya mengandalkan satu indeks.
:::

Dalam praktik, jarang ada model yang sempurna pada semua indeks. Karena itu, evaluasi fit sebaiknya dilakukan secara **holistik**, bukan berdasarkan satu angka saja.

```{r}
summary(cfa_fit)
```

**Membaca Output `summary()` pada objek lavaan:**

Output terdiri dari beberapa bagian:

1. **Header**: Estimator yang digunakan (ML, MLR, WLSMV, dll.), metode optimasi, jumlah derajat bebas, dan jumlah observasi.

2. **Model Test User Model (Chi-square)**: Uji apakah model cocok dengan data. $p > .05$ = model fit baik. Namun chi-square sangat sensitif terhadap ukuran sampel — pada $n$ besar, hampir selalu signifikan meskipun misfit kecil. Gunakan fit indices lain sebagai pelengkap.

3. **Latent Variables (Factor Loadings)**:
   - Menunjukkan hubungan setiap indikator terhadap konstruk latennya.
   - Loading pertama setiap konstruk di-fix = 1.000 (default untuk identifikasi model; bisa diubah dengan argumen `std.lv = TRUE` agar varians laten = 1).
   - Kolom: `Estimate` (unstandardized), `Std.Err`, `z-value`, `P(>|z|)`.

4. **Covariances**: Kovarians antar konstruk laten (pada CFA) atau error terms. Pada CFA, semua konstruk secara default diizinkan berkorelasi bebas.

5. **Variances**: Baris dengan titik (`.X1`) = error variance indikator. Baris tanpa titik (`F1`) = varians konstruk laten.

::: {.callout-tip}
## Argumen Berguna pada `summary()`

| Argumen | Fungsi |
|---------|--------|
| `standardized = TRUE` | Menampilkan standardized estimates (kolom `Std.lv`, `Std.all`) |
| `fit.measures = TRUE` | Menampilkan fit indices langsung di output |
| `rsquare = TRUE` | Menampilkan $R^2$ setiap indikator/variabel endogen |
| `ci = TRUE` | Menampilkan confidence interval |

Contoh: `summary(cfa_fit, standardized = TRUE, fit.measures = TRUE, rsquare = TRUE)`
:::

### Standardized Factor Loadings

```{r}
parameterEstimates(cfa_fit, standardized = TRUE) |>
  filter(op == "=~") |>
  select(Konstruk = lhs, Indikator = rhs,
         Loading = est, Std.Loading = std.all, p = pvalue) |>
  mutate(Memadai = ifelse(Std.Loading >= 0.50, "Ya", "Tidak")) |>
  kable(digits = 3)
```

**Interpretasi:** Semua standardized loading > 0.50, menunjukkan convergent validity memadai. Loading tertinggi pada PMB1 (0.868) dan ELOY1 (0.908). ELOY3 (0.546) dan PMB4 (0.577) mendekati batas bawah — jika fit buruk, pertimbangkan penghapusan.

**Interpretasi**: Standardized loading (λ) ≥ 0.50 dianggap memadai, idealnya ≥ 0.70. Indikator dengan loading < 0.50 perlu dipertimbangkan untuk dihapus karena tidak cukup merepresentasikan konstruk.

### Composite Reliability (CR) & AVE

```{r}
std_loadings <- parameterEstimates(cfa_fit, standardized = TRUE) |>
  filter(op == "=~") |>
  select(lhs, std.all)

reliabilitas <- std_loadings |>
  group_by(Konstruk = lhs) |>
  summarize(
    n_items = n(),
    sum_lambda = sum(std.all),
    sum_lambda2 = sum(std.all^2),
    AVE = sum(std.all^2) / n(),
    CR = sum_lambda^2 / (sum_lambda^2 + (n() - sum(std.all^2))),
    .groups = "drop"
  )
reliabilitas |> select(Konstruk, n_items, AVE, CR) |> kable(digits = 3)
```

**Interpretasi:** AVE > 0.50 dan CR > 0.70 untuk semua konstruk — convergent validity dan reliabilitas terpenuhi. HV memiliki AVE tertinggi (0.676), menunjukkan indikator-indikatornya paling konsisten merepresentasikan konstruk.

| Kriteria | Ambang Batas | Keterangan |
|----------|-------------|------------|
| AVE | ≥ 0.50 | Convergent validity — rata-rata varians yang diekstrak |
| CR | ≥ 0.70 | Reliabilitas konstruk |

### Discriminant Validity: Fornell-Larcker

**Fornell & Larcker (1981)**: √AVE setiap konstruk harus lebih besar dari korelasi antar konstruk.

```{r}
# Matriks korelasi antar konstruk laten
cor_lv <- lavInspect(cfa_fit, "cor.lv")

# Hitung sqrt(AVE)
ave_vals <- reliabilitas$AVE
names(ave_vals) <- reliabilitas$Konstruk
sqrt_ave <- sqrt(ave_vals)

cat("Korelasi antar konstruk:\n")
round(cor_lv, 3)
```

```{r}
cat("Sqrt(AVE) per konstruk:\n")
round(sqrt_ave, 3)
```

**Interpretasi:** √AVE PMB (0.745) > korelasi PMB–HV (0.434) dan PMB–ELOY (0.548). √AVE HV (0.822) > korelasi HV–ELOY (0.413). Discriminant validity terpenuhi untuk semua pasangan konstruk — setiap konstruk berbeda secara empiris.

**Interpretasi**: Jika √AVE lebih besar dari semua korelasi pada baris/kolomnya, discriminant validity terpenuhi. Ini menunjukkan bahwa setiap konstruk lebih banyak berbagi varians dengan indikatornya sendiri dibanding dengan konstruk lain.

Setelah CFA memadai (measurement model baik), kita melanjutkan ke **langkah 2**: menambahkan jalur struktural. Kita mulai dengan model **tanpa mediasi** terlebih dahulu, kemudian membandingkannya dengan model mediasi.

## 4. Structural Model Tanpa Mediasi

Sebelum menguji mediasi, kita estimasi dulu model struktural **sederhana**: hanya jalur langsung dari masing-masing variabel eksogen ke variabel endogen, tanpa memodelkan efek tidak langsung.

Model ini menguji: apakah PMB dan HV masing-masing berpengaruh langsung terhadap ELOY?

```{r}
sem_direct <- '
  # Measurement model
  PMB  =~ PMB1 + PMB2 + PMB3 + PMB4
  HV   =~ HV1 + HV2 + HV3 + HV4
  ELOY =~ ELOY1 + ELOY2 + ELOY3

  # Structural model (tanpa mediasi — hanya efek langsung)
  ELOY ~ PMB + HV
'

sem_direct_fit <- sem(sem_direct, data = dat)
```

```{r}
fitMeasures(sem_direct_fit, c("chisq", "df", "pvalue",
                              "cfi", "tli", "rmsea", "srmr"))
```

```{r}
parameterEstimates(sem_direct_fit, standardized = TRUE) |>
  filter(op == "~") |>
  select(DV = lhs, IV = rhs, B = est, SE = se, Z = z,
         p = pvalue, Beta = std.all) |>
  mutate(Sig = ifelse(p < 0.05, "Ya", "Tidak")) |>
  kable(digits = 3)
```

```{r}
lavInspect(sem_direct_fit, "r2")
```

**Interpretasi Model Tanpa Mediasi:**

- PMB berpengaruh langsung terhadap ELOY ($\beta = 0.454$, $p < .001$) — pengaruh terkuat.
- HV juga berpengaruh langsung terhadap ELOY ($\beta = 0.216$, $p < .001$).
- $R^2$ ELOY = 0.339 → PMB dan HV bersama-sama menjelaskan **33.9%** varians E-Loyalty.

Model ini belum menjawab pertanyaan: *apakah PMB juga mempengaruhi ELOY secara tidak langsung melalui HV?* Untuk itu, kita perlu menambahkan jalur PMB → HV dan menguji **efek mediasi**.

## 5. Full Structural Model dengan Mediasi

Sekarang kita tambahkan jalur PMB → HV dan gunakan **label** untuk menghitung indirect effect.

```{r}
sem_model <- '
  # Measurement model
  PMB  =~ PMB1 + PMB2 + PMB3 + PMB4
  HV   =~ HV1 + HV2 + HV3 + HV4
  ELOY =~ ELOY1 + ELOY2 + ELOY3

  # Structural model (dengan label untuk mediasi)
  HV   ~ a*PMB
  ELOY ~ c*PMB + b*HV

  # Defined parameters
  indirect := a*b
  total    := c + a*b
'
```

**Penjelasan label**: `a`, `b`, `c` adalah label untuk koefisien jalur. Dengan label ini, kita dapat mendefinisikan **indirect effect** (`a*b`) dan **total effect** (`c + a*b`) yang akan dihitung dan diuji secara langsung oleh lavaan.

### Estimasi Full SEM dengan Bootstrap

```{r}
#| cache: true
sem_fit <- sem(sem_model, data = dat, se = "bootstrap", bootstrap = 1000)
```

::: {.callout-note}
Bootstrap SE digunakan karena distribusi sampling efek mediasi (`a*b`) umumnya *skewed*, sehingga uji klasik seperti **Sobel test** yang mengasumsikan normalitas menjadi kurang akurat. Bootstrap menghasilkan confidence interval empiris yang lebih valid tanpa bergantung pada asumsi distribusi.
:::

### Fit Indices Full SEM

```{r}
fitMeasures(sem_fit, c("chisq", "df", "pvalue",
                        "cfi", "tli", "rmsea", "srmr"))
```

**Interpretasi:** Fit indices Full SEM sama persis dengan CFA karena semua jalur antar 3 konstruk sudah dispesifikasikan (model struktural *saturated*). Artinya, fit yang kita lihat hanya mencerminkan kualitas pengukuran, bukan kualitas teori struktural.

::: {.callout-important}
## Apa yang Harus Dilakukan Jika Fit Buruk?

Fit indices di atas menunjukkan model **belum memadai** (CFI = 0.742, RMSEA = 0.216). Dalam praktik penelitian, langkah yang bisa diambil:

1. **Periksa modification indices** — cari kovarians error yang perlu ditambahkan:
   ```r
   modindices(cfa_fit, sort = TRUE, minimum.value = 10)
   ```
2. **Hapus indikator bermasalah** — indikator dengan loading < 0.50 atau yang menyebabkan cross-loading tinggi
3. **Tambahkan kovarians error** — hanya jika ada justifikasi teoretis (misal: dua item yang kata-katanya mirip)
4. **Pertimbangkan PLS-SEM** — jika sampel kecil atau model kompleks, PLS-SEM tidak memerlukan fit indices dan lebih fleksibel

**Jangan** memodifikasi model hanya untuk mengejar angka fit yang bagus tanpa dasar teori — ini disebut *capitalizing on chance* dan mengurangi generalizability hasil.
:::

```{r}
mi <- modindices(cfa_fit, sort = TRUE, minimum.value = 10)
mi |> head(20) |> kable(digits = 3)
```

**Membaca Modification Indices:**

Kolom `mi` menunjukkan seberapa banyak chi-square akan turun jika parameter tersebut ditambahkan. Semakin besar `mi`, semakin besar potensi perbaikan fit.

Dari tabel di atas terlihat beberapa pola:

1. **Cross-loading tinggi** — beberapa indikator PMB "ingin" loading ke ELOY dan sebaliknya (mis. ELOY =~ PMB3, mi = 134; PMB =~ ELOY3, mi = 106). Ini mengindikasikan item-item tersebut tidak murni mengukur satu konstruk.
2. **Kovarians error** — PMB1 ~~ HV4 (mi = 134) dan ELOY1 ~~ ELOY2 (mi = 94) menunjukkan ada varians bersama antar indikator yang tidak dijelaskan oleh model.

::: {.callout-warning}
## Perhatian

Modification indices bersifat **data-driven**. Jangan menambahkan semua yang disarankan — hanya tambahkan yang memiliki **justifikasi teoretis**. Misalnya, kovarians error ELOY1 ~~ ELOY2 mungkin wajar jika kedua item memiliki formulasi kata yang serupa.
:::

### Path Coefficients (Uji Hipotesis)

```{r}
parameterEstimates(sem_fit, standardized = TRUE) |>
  filter(op == "~") |>
  select(DV = lhs, IV = rhs, B = est, SE = se, Z = z,
         p = pvalue, Beta = std.all) |>
  mutate(Sig = ifelse(p < 0.05, "Ya", "Tidak")) |>
  kable(digits = 3)
```

**Interpretasi:** Semua 3 hipotesis didukung ($p < .001$). PMB → HV ($\beta = 0.434$): H2 terdukung. PMB → ELOY ($\beta = 0.454$): H1 terdukung, efek langsung terkuat. HV → ELOY ($\beta = 0.216$): H3 terdukung. PMB memiliki pengaruh langsung yang lebih besar terhadap ELOY dibanding melalui HV.

**Interpretasi**: Kolom `Beta` (standardized) menunjukkan kekuatan relatif pengaruh. Kolom `B` (unstandardized) menunjukkan pengaruh dalam satuan asli. Path dengan `p < 0.05` dianggap signifikan.

### R² Variabel Endogen

```{r}
lavInspect(sem_fit, "r2")
```

R² menunjukkan proporsi varians variabel endogen yang dijelaskan oleh prediktor. Semakin tinggi R², semakin baik model menjelaskan variabel tersebut.

### Analisis Mediasi

HV sebagai mediator dalam hubungan PMB → ELOY:

```{r}
parameterEstimates(sem_fit) |>
  filter(op == ":=") |>
  select(Label = label, Estimate = est, SE = se, Z = z,
         p = pvalue, CI.Lower = ci.lower, CI.Upper = ci.upper) |>
  kable(digits = 3)
```

**Interpretasi:** Indirect effect = 0.116 ($p = .002$, 95% CI [0.057, 0.202]) — signifikan karena CI tidak melewati nol. Total effect = 0.680 ($p < .001$). Karena efek langsung (c = 0.564) tetap signifikan setelah memasukkan HV, ini menunjukkan **mediasi parsial**.

**Interpretasi**: 

- **Indirect effect** (`a*b`): Efek PMB terhadap ELOY yang dimediasi melalui HV. Signifikan jika bootstrap CI tidak melewati nol.
- **Total effect** (`c + a*b`): Gabungan efek langsung dan tidak langsung.
- Jika efek langsung (`c`) tetap signifikan setelah memasukkan mediator, maka terjadi **mediasi parsial**. Jika tidak signifikan, terjadi **mediasi penuh**.

### Path Diagram

```{r}
semPaths(sem_fit,
         whatLabels = "std",
         layout = "tree2",
         edge.label.cex = 0.8,
         style = "lisrel",
         residuals = FALSE,
         rotation = 2,
         nCharNodes = 4,
         sizeMan = 6,
         sizeLat = 9)
```

### Referensi CB-SEM

- Anderson, J.C. & Gerbing, D.W. (1988). Structural equation modeling in practice. *Psychological Bulletin*, 103(3), 411–423.
- Fornell, C. & Larcker, D.F. (1981). Evaluating SEM with unobserved variables. *Journal of Marketing Research*, 18(1), 39–50.
- Hu, L. & Bentler, P.M. (1999). Cutoff criteria for fit indexes. *Structural Equation Modeling*, 6(1), 1–55.
- Khoa, B.T. & Nguyen, H.M. (2020). Electronic loyalty in social commerce. *Gadjah Mada International Journal of Business*, 22(3), 275–299.
- Lee, C.-H. & Wu, J.J. (2017). Consumer online flow experience. *Industrial Management & Data Systems*, 117(10), 2452–2467.
- Nguyen, M.H. & Khoa, B.T. (2019). Perceived mental benefit in electronic commerce. *Sustainability*, 11(23), 6587–6608.

---

# Bagian B: PLS-SEM dengan seminr

## 5. Persiapan

```{r}
library(seminr)
```

### Mengapa PLS-SEM?

- Tidak memerlukan asumsi distribusi normal
- Bisa menangani **sampel kecil** (>50)
- Mendukung indikator **formatif** dan **reflektif**
- Cocok untuk model yang **kompleks** dengan banyak variabel
- Fokus pada **prediksi**, bukan hanya konfirmasi teori

### Reflektif vs Formatif

- **Reflektif** (Mode A): Indikator adalah *efek* dari konstruk. Menghapus satu indikator tidak mengubah makna konstruk. Contoh: item kepuasan pelanggan.
- **Formatif** (Mode B): Indikator *membentuk* konstruk. Menghapus satu indikator mengubah makna konstruk. Contoh: SES (pendidikan + pendapatan + pekerjaan).

### Composite vs Common Factor dalam `seminr`

Paket `seminr` menyediakan dua cara mendefinisikan konstruk:

| Fungsi | Model | Penjelasan |
|--------|-------|------------|
| `composite()` | **Composite model** | Default PLS-SEM. Skor konstruk = kombinasi linear tertimbang dari indikator. Mode A (correlation weights) ≈ reflektif; Mode B (regression weights) = formatif. |
| `reflective()` | **Common factor model** | Menggunakan PLSc (consistent PLS) untuk mengoreksi bias. Hasilnya lebih mendekati CB-SEM. Gunakan jika konstruk benar-benar reflektif dan ingin konsistensi. |

Dalam praktik:

- **`composite("X", multi_items("X", 1:4))`** — cara paling umum, default Mode A
- **`composite("X", multi_items("X", 1:4), weights = mode_B)`** — untuk konstruk formatif
- **`reflective("X", multi_items("X", 1:4))`** — untuk consistent PLS (PLSc)

```{r}
mobi <- read_excel("data/plssem/sem_mobi.xlsx")
glimpse(mobi)
```

### Konstruk dan Indikator

Model ini sengaja dirancang untuk **mendemonstrasikan berbagai tipe konstruk** yang tersedia di `seminr`:

| Konstruk | Indikator | Tipe | Penjelasan |
|----------|-----------|------|------------|
| **Image** | IMAG1–3 | `composite()` Mode A | Composite reflektif (default) |
| **Value** | PERV1–2 | `composite()` Mode A | Composite reflektif |
| **Satisfaction** | — (HOC) | `higher_composite()` | Higher-Order Construct dari Image & Value |
| **Quality** | PERQ1–3 | `composite()` Mode B | Composite **formatif** |
| **Complaints** | CUSCO | `composite()` single item | Single-item construct |
| **Loyalty** | CUSL1–3 | `reflective()` | Common factor (PLSc/consistent PLS) |

::: {.callout-tip}
## Mengapa Model Ini?

Model ini bukan model ECSI standar — sengaja disederhanakan agar peserta bisa melihat **cara kerja setiap tipe konstruk** dalam satu model:

- **`composite()` Mode A** — cara paling umum, default
- **`composite()` Mode B** — untuk konstruk formatif (indikator membentuk konstruk)
- **`reflective()`** — consistent PLS (PLSc), hasilnya mendekati CB-SEM
- **`higher_composite()`** — Higher-Order Construct (HOC), Satisfaction dibentuk dari dimensi Image dan Value
- **`single_item()`** — konstruk dengan satu indikator saja
:::

### Hipotesis

| No | Hipotesis | Path |
|----|-----------|------|
| H1 | Quality → Satisfaction | Satisfaction ~ Quality |
| H2 | Satisfaction → Complaints | Complaints ~ Satisfaction |
| H3 | Satisfaction → Loyalty | Loyalty ~ Satisfaction |

Model ini juga memungkinkan pengujian mediasi: Quality → Satisfaction → Loyalty.

## 7. Spesifikasi & Estimasi Model

### Measurement Model

```{r}
mm <- constructs(
  composite("Image",        multi_items("IMAG", 1:3)),
  composite("Value",        multi_items("PERV", 1:2)),
  higher_composite("Satisfaction",
                   dimensions = c("Image", "Value"),
                   method = two_stage),
  composite("Quality",      multi_items("PERQ", 1:3), weights = mode_B),
  composite("Complaints",   single_item("CUSCO")),
  reflective("Loyalty",     multi_items("CUSL", 1:3))
)
```

Perhatikan perbedaan tipe konstruk:

- **Image & Value**: `composite()` default (Mode A, correlation weights) — paling umum
- **Quality**: `composite(..., weights = mode_B)` — formatif, regression weights
- **Loyalty**: `reflective()` — menggunakan PLSc untuk konsistensi
- **Satisfaction**: `higher_composite()` — Higher-Order Construct, dibentuk dari dimensi Image dan Value menggunakan metode **two-stage**
- **Complaints**: `single_item()` — satu indikator saja

### Structural Model

```{r}
sm <- relationships(
  paths(from = "Quality",      to = "Satisfaction"),
  paths(from = "Satisfaction", to = c("Complaints", "Loyalty"))
)
```

### Estimasi Model PLS

```{r}
pls_model <- estimate_pls(
  data = as.data.frame(mobi),
  measurement_model = mm,
  structural_model = sm
)

# Workaround bug seminr: HOC dimensions perlu ada di rawdata untuk summary()
hoc_dims <- c("Image", "Value")
stage1_scores <- pls_model$first_stage_model$construct_scores
pls_model$rawdata <- cbind(pls_model$rawdata,
                           stage1_scores[, hoc_dims, drop = FALSE])

pls_summary <- summary(pls_model)
```

::: {.callout-warning}
Fungsi `summary()` pada seminr saat ini memiliki bug ketika model mengandung `higher_composite()` — fungsi `report_missing()` mencoba mencari kolom dimensi HOC di raw data. Sebagai workaround, kita akses komponen model secara langsung.
:::

## 8. Evaluasi Outer Model (Model Pengukuran)

### Reliabilitas

```{r}
pls_summary$reliability
```

**Interpretasi:**

- **Quality** (formatif, Mode B): Alpha dan rhoA tidak relevan untuk konstruk formatif — evaluasinya menggunakan outer weights, bukan loadings/reliability.
- **Satisfaction** (HOC): rhoC = 0.847, AVE = 0.735 — memadai. Kedua dimensi (Image, Value) berkontribusi baik.
- **Complaints** (single item): Otomatis semua = 1.000.
- **Loyalty** (reflective/PLSc): Alpha = 0.472, rhoC = 0.580, AVE = 0.368 — **tidak memadai**. CUSL2 (loading 0.160) sangat rendah dan menurunkan reliabilitas.
- **Image**: Alpha = 0.514 (rendah), namun rhoC = 0.754 dan AVE = 0.512 — mendekati batas bawah.
- **Value**: Semua kriteria terpenuhi (rhoC = 0.918, AVE = 0.848).

| Kriteria | Ambang Batas | Keterangan |
|----------|-------------|------------|
| Cronbach's Alpha | ≥ 0.70 | Batas bawah reliabilitas |
| rhoC (Composite Reliability) | ≥ 0.70 | Preferensi utama untuk PLS-SEM |
| AVE | ≥ 0.50 | Convergent validity |
| rhoA | ≥ 0.70 | Konsisten untuk PLS (Dijkstra & Henseler, 2015) |

**Interpretasi**: Periksa apakah semua konstruk memenuhi ambang batas di atas. Perhatikan bahwa Complaints (single item) tidak dapat dievaluasi reliabilitasnya secara tradisional.

### Outer Loadings

```{r}
pls_summary$loadings
```

**Interpretasi**: 

- Outer loading ≥ 0.70: ideal, indikator merepresentasikan konstruk dengan baik.
- Loading antara 0.40–0.70: pertimbangkan dampak penghapusan terhadap AVE dan CR. Jika penghapusan meningkatkan AVE di atas 0.50, pertimbangkan untuk menghapus.
- Loading < 0.40: sebaiknya dihapus.

### Discriminant Validity: HTMT

```{r}
pls_summary$validity$htmt
```

**Interpretasi:** Beberapa pasangan memiliki HTMT sangat tinggi: Image–Satisfaction (1.491) dan Value–Satisfaction (1.177) — ini wajar karena Image dan Value adalah **dimensi dari HOC Satisfaction**. Satisfaction–Loyalty (0.947) dan Quality–Satisfaction (1.011) mendekati/melebihi 1.0, mengindikasikan potensi masalah discriminant validity antara konstruk-konstruk ini.

**HTMT** (Heterotrait-Monotrait Ratio, Henseler et al., 2015):

- HTMT < 0.90: memadai (threshold konservatif: < 0.85)
- Jika HTMT mendekati 1.0, kedua konstruk mungkin tidak berbeda secara empiris

### Discriminant Validity: Fornell-Larcker

```{r}
pls_summary$validity$fl_criteria
```

**Interpretasi**: Diagonal = √AVE, off-diagonal = korelasi antar konstruk. Discriminant validity terpenuhi jika nilai diagonal > semua nilai off-diagonal pada baris/kolomnya.

### Discriminant Validity: Cross-Loadings

```{r}
pls_summary$validity$cross_loadings
```

**Interpretasi**: Setiap indikator harus memiliki loading tertinggi pada konstruk miliknya sendiri dibanding konstruk lain. Jika ada indikator yang memiliki loading lebih tinggi pada konstruk lain, ini mengindikasikan masalah discriminant validity.

## 9. Bootstrap

::: {.callout-important}
## Apa yang Harus Dilakukan Jika Model PLS-SEM "Jelek"?

Berbeda dengan CB-SEM yang memiliki fit indices global, PLS-SEM dievaluasi **per komponen**. Berikut langkah perbaikan berdasarkan masalah yang ditemukan:

### 1. Reliabilitas Rendah (rhoC < 0.70 atau AVE < 0.50)

- **Periksa outer loadings** — hapus indikator dengan loading < 0.40
- Indikator dengan loading 0.40–0.70: hapus **hanya jika** penghapusan meningkatkan AVE di atas 0.50
- Jangan hapus terlalu banyak — minimal 2 indikator per konstruk reflektif

### 2. Discriminant Validity Gagal (HTMT > 0.90)

- Pertimbangkan **menggabungkan** dua konstruk yang terlalu mirip menjadi satu
- Hapus indikator yang cross-loading tinggi ke konstruk lain
- Pastikan secara konseptual konstruk memang berbeda — jika tidak, gabungkan

### 3. Outer Weight Tidak Signifikan (Konstruk Formatif/Mode B)

- Pada konstruk formatif, yang dievaluasi adalah **weight**, bukan loading
- Weight tidak signifikan belum tentu harus dihapus — periksa apakah indikator **secara konseptual penting**
- Cek multikolinearitas antar indikator formatif: VIF > 5 → pertimbangkan penghapusan atau penggabungan

### 4. R² Rendah (< 0.25)

- Tambahkan prediktor yang relevan secara teori
- Periksa apakah ada variabel mediator atau moderator yang belum dimasukkan
- R² rendah bukan berarti model salah — mungkin fenomenanya memang kompleks

### 5. Path Coefficient Tidak Signifikan

- Pastikan sudah menggunakan **bootstrap** (minimal 5000 resamples)
- Pertimbangkan apakah hubungan tersebut memang tidak ada secara empiris
- Periksa apakah ada masalah **suppression** (tanda koefisien berubah saat prediktor lain ditambahkan)

### Prinsip Umum

- **Jangan memodifikasi model hanya untuk mengejar angka bagus** — setiap perubahan harus punya dasar teori
- Laporkan model apa adanya, termasuk kelemahan — transparansi lebih dihargai daripada angka sempurna
- Gunakan **PLSpredict** (`predict_pls()` di seminr) untuk mengevaluasi kemampuan prediksi model
:::

```{r}
#| cache: true
set.seed(2026)
boot <- bootstrap_model(pls_model, nboot = 100, cores = 1) # nboot =100 hanya untuk demo
boot_sum <- summary(boot)
```

::: {.callout-tip}
Gunakan minimal **nboot = 5000** untuk hasil yang stabil (Hair et al., 2019). Selalu set seed untuk reprodusibilitas.
:::

### Path Coefficients (Bootstrap)

```{r}
boot_sum$bootstrapped_paths
```

**Interpretasi:** Semua 3 hipotesis **terdukung** (T > 1.96, CI tidak melewati nol). Jalur terkuat: Quality → Satisfaction (0.867, $T = 13.059$). Satisfaction → Loyalty (0.838, $T = 8.692$) dan Satisfaction → Complaints (0.549, $T = 7.306$) juga signifikan.

**Interpretasi**: Kolom `T Stat.` dan `p` menentukan signifikansi. Bootstrap confidence interval (2.5% CI dan 97.5% CI) yang tidak melewati nol mengindikasikan signifikansi pada level 5%.

Dalam PLS-SEM, bootstrap sangat penting karena signifikansi jalur tidak biasanya diandalkan dari asumsi distribusi normal, tetapi dari distribusi empiris hasil resampling.

## 10. Evaluasi Inner Model (Model Struktural)

### R² dan Path Coefficients

```{r}
pls_summary$paths
```

**Interpretasi:** Satisfaction memiliki $R^2 = 0.752$ (substansial) — 75% variansnya dijelaskan oleh Quality. Loyalty $R^2 = 0.702$ (substansial), dan Complaints $R^2 = 0.302$ (lemah-moderat).

| R² | Interpretasi |
|-------|-------------|
| ≥ 0.75 | Substansial |
| ≥ 0.50 | Moderat |
| ≥ 0.25 | Lemah |

### Effect Size: f²

```{r}
pls_summary$fSquare
```

**Interpretasi:** Quality → Satisfaction ($f^2 = 3.035$, sangat besar) dan Satisfaction → Loyalty ($f^2 = 2.355$, sangat besar). Satisfaction → Complaints ($f^2 = 0.432$, besar). Semua efek substantif.

| f² | Interpretasi |
|-------|-------------|
| ≥ 0.35 | Besar |
| ≥ 0.15 | Sedang |
| ≥ 0.02 | Kecil |

**Interpretasi**: f² mengukur kontribusi relatif masing-masing variabel eksogen terhadap R² variabel endogen. Nilai f² yang sangat kecil (< 0.02) menunjukkan bahwa penghapusan variabel tersebut nyaris tidak berpengaruh pada model.

## 11. Analisis Mediasi PLS-SEM

Fungsi `specific_effect_significance()` menguji signifikansi jalur spesifik — baik langsung maupun tidak langsung (mediasi) — berdasarkan bootstrap confidence interval.

### Mediasi: Quality → Satisfaction → Loyalty

```{r}
med1 <- specific_effect_significance(boot,
  from = "Quality", through = "Satisfaction", to = "Loyalty")
med1
```

**Interpretasi:** Efek tidak langsung Quality → Satisfaction → Loyalty signifikan (indirect = 0.727, $T = 5.618$, 95% CI [0.517, 1.030]). Quality mempengaruhi Loyalty sepenuhnya melalui Satisfaction (karena tidak ada jalur langsung Quality → Loyalty dalam model).

### Mediasi: Quality → Satisfaction → Complaints

```{r}
med2 <- specific_effect_significance(boot,
  from = "Quality", through = "Satisfaction", to = "Complaints")
med2
```

**Interpretasi:** Efek tidak langsung Quality → Satisfaction → Complaints juga signifikan (indirect = 0.476, $T = 6.063$, 95% CI [0.321, 0.625]).

## 12. Predictive Power: PLSpredict

**PLSpredict** (Shmueli et al., 2019) mengevaluasi kemampuan prediksi model menggunakan **cross-validation** (k-fold). Ini menjawab pertanyaan: *"Seberapa baik model memprediksi data baru?"*

Kriteria evaluasi — bandingkan RMSE PLS-SEM vs LM (Linear Model/regresi biasa):

| Kondisi | Interpretasi |
|---------|-------------|
| Semua $Q^2_{predict} > 0$ | Model lebih baik dari rata-rata (benchmark naif) |
| PLS-SEM RMSE < LM RMSE (semua indikator) | Predictive power **tinggi** |
| PLS-SEM RMSE < LM RMSE (mayoritas indikator) | Predictive power **sedang** |
| PLS-SEM RMSE < LM RMSE (minoritas indikator) | Predictive power **rendah** |
| PLS-SEM RMSE ≥ LM RMSE (semua indikator) | Model **tidak** memiliki predictive power |

```{r}
# PLSpredict belum mendukung higher_composite()
# Berikut contoh sintaks untuk model tanpa HOC:
#
# set.seed(2026)
# pred <- predict_pls(pls_model, technique = predict_DA, noFolds = 10)
# pred_sum <- summary(pred)
# pred_sum

# Demo dengan model sederhana tanpa HOC
mm_simple <- constructs(
  composite("Quality",      multi_items("PERQ", 1:3), weights = mode_B),
  composite("Satisfaction", multi_items("IMAG", 1:3)),
  composite("Complaints",   single_item("CUSCO")),
  reflective("Loyalty",     multi_items("CUSL", 1:3))
)
sm_simple <- relationships(
  paths(from = "Quality",      to = "Satisfaction"),
  paths(from = "Satisfaction", to = c("Complaints", "Loyalty"))
)
pls_simple <- estimate_pls(data = as.data.frame(mobi),
                           measurement_model = mm_simple,
                           structural_model = sm_simple)

set.seed(2026)
pred <- predict_pls(pls_simple, technique = predict_DA, noFolds = 10)
pred_sum <- summary(pred)
pred_sum
```

**Interpretasi:**

- **PLS vs LM RMSE (out-of-sample)**: Bandingkan baris RMSE pada "PLS out-of-sample" vs "LM out-of-sample". Jika PLS RMSE ≤ LM RMSE, model PLS memiliki predictive power yang baik.
- Pada contoh ini, PLS RMSE sedikit lebih tinggi dari LM pada semua indikator — menunjukkan predictive power **rendah** untuk model sederhana ini.
- **Construct-level**: Kolom `overfit` menunjukkan selisih IS vs OOS — nilai kecil (< 0.05) menandakan model tidak overfitting.

::: {.callout-note}
`predict_pls()` belum mendukung model dengan `higher_composite()`. Untuk model utama kita (yang mengandung HOC Satisfaction), PLSpredict tidak dapat dijalankan. Ini merupakan keterbatasan seminr saat ini.
:::

## 13. Path Diagram PLS

```{r}
plot(boot)
save_plot("plsem.png")
```

### Referensi PLS-SEM

- Hair, J.F., Risher, J.J., Sarstedt, M. & Ringle, C.M. (2019). When to use and how to report PLS-SEM. *European Business Review*, 31(1), 2–24.
- Henseler, J., Ringle, C.M. & Sarstedt, M. (2015). A new criterion for assessing discriminant validity. *Journal of the Academy of Marketing Science*, 43(1), 115–135.
- Tenenhaus, M., Vinzi, V.E., Chatelin, Y.-M. & Lauro, C. (2005). PLS path modeling. *Computational Statistics & Data Analysis*, 48(1), 159–205.

---

# Rekap Sesi 3

### Perbandingan Praktis

| Aspek | CB-SEM (`lavaan`) | PLS-SEM (`seminr`) |
|-------|-------------------|---------------------|
| Sintaks model | Text formula (`=~`, `~`) | `constructs()`, `relationships()` |
| Estimasi | `cfa()` / `sem()` | `estimate_pls()` |
| Signifikansi | Langsung dari output | `bootstrap_model()` |
| Fit indices | CFI, TLI, RMSEA, SRMR | $R^2$, $f^2$, HTMT |
| Visualisasi | `semPaths()` | `plot()` |
| Mediasi | Label + `:=` | `specific_effect_significance()` |

### Yang Sudah Dipelajari

- **Konsep SEM**: variabel laten vs manifes, measurement vs structural model
- **CB-SEM** dengan `lavaan`: two-step approach (CFA → Full SEM), fit indices, CR, AVE, Fornell-Larcker, mediasi bootstrap
- **PLS-SEM** dengan `seminr`:
  - Berbagai tipe konstruk: `composite()` Mode A & B, `reflective()` (PLSc), `higher_composite()`, `single_item()`
  - Outer model: loadings, reliabilitas, HTMT, cross-loadings
  - Inner model: path coefficients, $R^2$, $f^2$
  - Bootstrap & mediasi

---

# Latihan

## Latihan 1: CB-SEM

Hapus satu path dari model struktural CB-SEM (misalnya hapus path `ELOY ~ HV`) dan estimasi ulang. Bandingkan fit indices dan path coefficients dengan model asli.

```{r}
#| code-fold: true
#| code-summary: Jawaban
sem_model2 <- '
  PMB  =~ PMB1 + PMB2 + PMB3 + PMB4
  HV   =~ HV1 + HV2 + HV3 + HV4
  ELOY =~ ELOY1 + ELOY2 + ELOY3
  HV   ~ PMB
  ELOY ~ PMB
'
sem_fit2 <- sem(sem_model2, data = dat)
fitMeasures(sem_fit2, c("cfi", "tli", "rmsea", "srmr"))
```

## Latihan 2: PLS-SEM

Coba hapus indikator CUSL2 (yang loadingnya sangat rendah) dari konstruk Loyalty, kemudian estimasi ulang model. Apakah reliabilitas Loyalty membaik?

```{r}
#| code-fold: true
#| code-summary: Jawaban
mm2 <- constructs(
  composite("Image",        multi_items("IMAG", 1:3)),
  composite("Value",        multi_items("PERV", 1:2)),
  higher_composite("Satisfaction",
                   dimensions = c("Image", "Value"),
                   method = two_stage),
  composite("Quality",      multi_items("PERQ", 1:3), weights = mode_B),
  composite("Complaints",   single_item("CUSCO")),
  reflective("Loyalty",     c("CUSL1", "CUSL3"))  # Hapus CUSL2
)
pls_model2 <- estimate_pls(
  data = as.data.frame(mobi),
  measurement_model = mm2,
  structural_model = sm
)
# Workaround HOC
stage1 <- pls_model2$first_stage_model$construct_scores
for (d in c("Image", "Value")) {
  pls_model2$rawdata[[d]] <- stage1[, d]
}
summary(pls_model2)$reliability
```

